ACORDAO-COMPLETO-2538544

ACÓRDÃO 5472/2022 ATA 32/2022 - SEGUNDA CÂMARA

VISTOS, relatados e discutidos estes autos de recurso de reconsideração interposto por Francisco José Ferreira Noronha, ex-prefeito de Trairi/CE (gestão 13/4/2013 a 12/8/2014) contra o Acórdão 5112/2021-TCU-Segunda Câmara (Rel. Min. Bruno Dantas) ,
ACORDAM os Ministros do Tribunal de Contas da União, reunidos em Sessão da 2ª Câmara, diante das razões expostas pelo Relator, e com fundamento nos arts. 32, inciso I, e 33, da Lei 8.443/1992, c/c o art. 285 do Regimento Interno-TCU, em:
9.1. conhecer do recurso interposto e, no mérito, negar-lhe provimento;
9.2. dar ciência deste Acórdão ao recorrente e demais interessados, informando-lhes que o Relatório e Voto que o fundamenta podem ser acessados no sítio eletrônico www.tcu.gov.br/acordaos.

Recurso de reconsideração interposto pelo Sr. Francisco José Ferreira Noronha ex-prefeito do município de Trairi/CE, contra o Acórdão 5112/2021-TCU-2ª Câmara, de relatoria do Ministro Bruno Dantas.

Segunda Câmara

Prefeitura Municipal de Trairi - CE.

3. Interessados/Responsáveis/Recorrentes:
3.1. Interessado: Fundo Nacional de Desenvolvimento da Educação (00.378.257/0001-81).
3.2. Responsáveis: Elocar Construtora e Serviços Eireli (10.910.136/0001-92); Francisco José Ferreira Noronha (XXX.538.353-XX).
3.3. Recorrente: Francisco José Ferreira Noronha (XXX.538.353-XX).

13.1. Ministros presentes: Bruno Dantas (Presidente), Aroldo Cedraz e Antonio Anastasia (Relator).

ACORDAO-COMPLETO-2559520

Acórdão 2535/2023 - Segunda Câmara

ANTONIO ANASTASIA

Ministro Bruno Dantas.

Trata-se de recurso de reconsideração interposto por Francisco José Ferreira Noronha, ex-prefeito de Trairi/CE (período de 13/4/2013 a 12/8/2014) , contra o Acórdão 5112/2021-TCU-Segunda Câmara (Rel. Min. Bruno Dantas) , proferido em apreciação de tomada de contas especial instaurada em razão da não comprovação da boa e regular aplicação dos recursos transferidos ao município à conta do Programa Nacional de Apoio ao Transporte Escolar (PNATE) , exercício 2013.
2.	Reproduzo, a seguir, a instrução elaborada no âmbito da Secretaria de Recursos - Serur (peça 113) , a qual contou com a anuência do diretor da unidade (peça 114) :
Trata-se de recurso de reconsideração interposto pelo Sr. Francisco José Ferreira Noronha, ex-prefeito do município de Trairi/CE (peça 94) , contra o Acórdão 5112/2021-TCU-Segunda Câmara, de relatoria do Ministro Bruno Dantas (peça 60) , transcrito na íntegra abaixo: 
9. Acórdão: 
VISTOS, relatados e discutidos estes autos de tomada de contas especial instaurada pelo Fundo Nacional de Desenvolvimento da Educação em desfavor de Francisco José Ferreira Noronha, ex-Prefeito Municipal de Trairi/CE, em razão da não comprovação da boa e regular aplicação dos recursos federais transferidos à conta do Programa Nacional de Apoio ao Transporte Escolar (PNATE) no exercício de 2013, ACORDAM os Ministros do Tribunal de Contas da União, reunidos em sessão da Segunda Câmara, ante as razões expostas pelo Relator, em: 9.1. considerar revel, para todos os efeitos, a empresa Elocar Construtora e Serviços Eireli (10.910.136/0001-92) , dando-se prosseguimento ao processo, com fundamento no art. 12, § 3º da Lei 8.443/1992; 9.2. rejeitar parcialmente as alegações de defesa apresentadas por Francisco José Ferreira Noronha (XXX.538.353-XX) ; 9.3. julgar irregulares, nos termos dos arts. 1º, inciso I, 16, inciso III, alíneas "b" e "c", da Lei 8.443/1992, c/c os arts. 19 e 23, inciso III, da mesma Lei, e com os arts. 1º, inciso I, 209, II e III, 210 e 214, inciso III, do Regimento Interno, as contas de Francisco José Ferreira Noronha (XXX.538.353-XX) e de Elocar Construtora e Serviços Eireli (10.910.136/0001-92) , condenando-os, solidariamente, ao pagamento das quantias a seguir especificadas, atualizadas monetariamente e acrescidas dos juros de mora, calculados a partir da data discriminada até a efetiva quitação do débito, fixando-lhes o prazo de 15 (quinze) dias para que comprovem, perante o Tribunal, o recolhimento da referida quantia aos cofres do Fundo Nacional de Desenvolvimento da Educação, nos termos do art. 23, inciso III, alínea "a", da citada Lei c/c o art. 214, inciso III, alínea "a", do Regimento Interno;
	Valor histórico (R$) 
	Data de ocorrência

	99.291,71
	11/9/2013

	99.648,59
	8/10/2013

	199.297,18
	11/11/2013

9.4. aplicar, com fundamento no art. 57 da Lei 8.443/1992, multa individual no valor de R$ 60.000,00 (sessenta mil reais) a Francisco José Ferreira Noronha (XXX.538.353-XX) e a Elocar Construtora e Serviços Eireli (10.910.136/0001-92) , atualizado monetariamente desde a data do presente acórdão até a do efetivo recolhimento, se for pago após o vencimento, na forma da legislação vigente, fixando o prazo de 15 (quinze) dias, a contar do recebimento da notificação, para que seja comprovado, perante este Tribunal, o recolhimento da quantia ao Tesouro Nacional, nos termos do art. 23, inciso III, alínea "a", da referida Lei, c/c o art. 214, inciso III, alínea "a", do Regimento Interno do TCU;
9.5. com fundamento no art. 26 da Lei 8.443/1992, autorizar, se requerido, o pagamento da importância devida em até 36 (trinta e seis) parcelas mensais e consecutivas, fixando o prazo de 15 (quinze) dias, a contar do recebimento da notificação, para que seja comprovado, perante este Tribunal, o recolhimento da primeira parcela, e de 30 (trinta) dias, a contar da parcela anterior, para que seja comprovado o recolhimento das demais parcelas, devendo incidir sobre cada valor mensal os devidos acréscimos legais, na forma prevista na legislação vigente, além de alertar que a falta de comprovação do recolhimento de qualquer parcela importará no vencimento antecipado do saldo devedor, nos termos do art. 217 do Regimento Interno do TCU; 
9.6. com fundamento no art. 28 da Lei 8.443/1992, autorizar, desde logo, a cobrança judicial das dívidas, caso não atendida a notificação; 
9.7. enviar cópia deste acórdão à Procuradoria da República no Ceará, nos termos do § 3º do art. 16 da Lei 8.443/1992 c/c o § 7º do art. 209 do Regimento Interno do TCU, para adoção das medidas cabíveis; 
9.8. enviar cópia deste acórdão ao Fundo Nacional de Desenvolvimento da Educação e aos responsáveis.
HISTÓRICO 	
2.	Esta tomada de contas especial foi instaurada pelo Fundo Nacional de Desenvolvimento da Educação (FNDE) em desfavor de Francisco José Ferreira Noronha, Prefeito Municipal de Trairi/CE de 13/4/2013 a 12/8/2014, em razão de irregularidades na gestão de recursos transferidos por meio do Programa Nacional de Apoio ao Transporte Escolar (PNATE) no exercício de 2013. 
3.	Na fase interna desta TCE, o FNDE concluiu pela impugnação total das despesas realizadas em 2013 em razão de irregularidades relativas, principalmente, a: (a) sobrepreço de 84,53% no valor pago por quilômetro rodado, contratado junto à empresa Elocar; (b) realização de licitação para contratação de serviços de locação de veículos destinados ao transporte escolar com rotas superestimadas; (c) superfaturamento decorrente do pagamento por dias letivos em quantidade superior à efetivamente ocorrida no calendário escolar do exercício; (d) subcontratação total do serviço de transporte escolar, tendo funcionado a vencedora da licitação como mera intermediária entre o município e as pessoas físicas subcontratadas, destacando-se que o valor do quilômetro contratado (R$ 3,10) foi mais do que o dobro daquele efetivamente pago aos proprietários dos veículos (R$ 1,45) ; e (e) não apresentação do processo de dispensa de licitação nº 2013.06.10.2. 
4. 	No âmbito do TCU, o Sr. Francisco José Ferreira Noronha e a empresa Elocar foram citados, mas apenas o primeiro apresentou sua defesa (peças 39-41) . 
5.	As alegações de defesa do responsável foram rejeitadas na análise da unidade técnica (peças 52-54) , as quais foram acolhidas, em parte, pelo Ministério Público junto ao TCU (peça 55) , pelo Ministro-relator e pela Segunda Câmara deste Tribunal, nos termos do Acórdão 5112/2021-TCU-Segunda Câmara (peças 60-62) . 
6.	O Sr. Francisco José Ferreira Noronha opôs embargos declaratórios perante a decisão atacada (peça 73) , os quais foram rejeitados nos termos do Acórdão 9304/2021-TCU-Segunda Câmara (peça 79) .
7.	Passa-se ao exame do apelo.
EXAME DE ADMISSIBILIDADE
8.	O Ministro Raimundo Carreiro admitiu o recurso, suspendendo-se os efeitos dos itens 9.2, 9.3, 9.4 e 9.6 do Acórdão 5112/2021-TCU-Segunda Câmara (peça 100) .
EXAME DE MÉRITO
9. Constitui objeto desta análise definir se há:
9.1.	A caracterização da prescrição da pretensão punitiva/ressarcitória, segundo os critérios do Acórdão 1441/2016-TCU-Plenário e do regime da Lei 9.873/1999. 
9.2. O cerceamento de defesa alegado pelo responsável. 
9.3. A caracterização da ilegitimidade passiva do ex-prefeito.
9.4.	A caracterização da subcontratação integral do objeto do Pregão 011/2013. 
9.5.	Elementos suficientes nos autos para a afastar a responsabilidade do recorrente pelo débito.
Análise da prescrição
10.	No exame da prescrição, a Serur tem adotado os entendimentos detalhados na peça 112, que contém estudo e pronunciamentos anteriores da secretaria sobre o tema. Nessas manifestações estão desenvolvidas as seguintes premissas, que serão utilizadas no presente exame: 
	a)  ao julgar o RE 636.886, o STF conferiu nova interpretação ao art. 37, § 5º, da Constituição Federal, fixando a tese de que "é prescritível a pretensão de ressarcimento ao erário fundada em decisão de Tribunal de Contas";
	b)  as pretensões punitiva e de ressarcimento devem observar o mesmo regime na atividade de controle externo, dado o objetivo comum da prescrição, de fixar prazo para o Tribunal de Contas agir, para caracterizar o ilícito, identificar seu autor, dimensionar as consequências da conduta e impor as consequências legais, independentemente de tais consequências terem natureza punitiva ou ressarcitória;
	c)  até que sobrevenha norma específica, entende-se que a prescrição das pretensões punitiva e de ressarcimento, no processo de controle externo, deve observar o regime Lei 9.873/1999, na linha dos recentes pronunciamentos do STF a respeito. Assim, sem prejuízo de se realizar o exame da prescrição também segundo o prazo decenal previsto no Código Civil, o critério adotado, na formulação da proposta de encaminhamento, será o da Lei 9.873/1999.  
Análise da prescrição segundo os critérios do Acórdão 1441/2016-TCU-Plenário
11.	No que se refere à pretensão punitiva, o TCU tem tradicionalmente aplicado os critérios definidos no Acórdão 1441/2016-TCU-Plenário, que, em incidente de uniformização de jurisprudência, orientou-se pela aplicação do Código Civil. Por este acórdão, em linhas gerais, a prescrição subordina-se ao prazo geral de dez anos (CC, art. 205) , contado a partir da data da ocorrência do fato e interrompido pelo ato que ordenar a citação, a audiência ou a oitiva da parte.
11.1.	Entre outras razões que justificaram a adoção desse critério destaca-se a de que o citado dispositivo constitui uma cláusula geral a ser empregada sempre que a pretensão for prescritível, mas a lei não estabelecer um prazo específico, como na hipótese.
11.2.	Aplicando essas balizas ao caso em exame, verifica-se a não ocorrência da prescrição, conforme os critérios do Acórdão 1441/2016-TCU-Plenário. Entre o dia da entrega da prestação de contas no Sistema de Gestão de Prestação de Contas - SiGPC, 25/4/2014 (peças 8 e 10, p. 1) e a ordem de citação do responsável, 12/11/2019 (peça 29) transcorreram pouco mais de 5 (cinco) anos.
Análise da prescrição pelo regime da Lei 9.873/1999 
12.	Adotando-se as premissas fixadas na Lei 9.873/1999 ao caso em exame, e mesmo considerando-se o prazo geral, de cinco anos, observa-se que não teria ocorrido a prescrição. Para tanto, é preciso considerar os seguintes parâmetros: 
a) Termo inicial: 
12.1.	A Lei 9.873/1999, art. 1º, parte final, traz previsão expressa a respeito do início do prazo em se tratando de infração de caráter permanente ou continuado. Nesta hipótese, a prescrição começa a correr não da data de cada fato, e sim "do dia em que tiver cessado" a permanência ou a continuidade. 
12.2.	Na hipótese em exame, tem-se o termo inicial para a contagem da prescrição o dia da entrega da prestação de contas no Sistema de Gestão de Prestação de Contas - SiGPC que foi 25/4/2014 (peças 8 e 10, p. 1) .
b) Prazo: 
12.3. 	A Lei 9.873/1999 apresenta um prazo geral, de cinco anos (art. 1º) , e um prazo especial, previsto no art. 1º, § 2º, a saber: "quando o fato objeto da ação punitiva da Administração também constituir crime, a prescrição reger-se-á pelo prazo previsto na lei penal". Como não se tem notícia da propositura de ação penal contra o responsável acerca dos fatos de que se trata no presente processo, fica afastada essa possibilidade. Dessa forma, será considerado o prazo geral de cinco anos.
12.4.	Não obstante, as causas interruptivas indicadas abaixo evidenciam que a prescrição não teria ocorrido mesmo que se aplicasse o prazo geral de cinco anos. 
c) Interrupções por atos inequívocos de apuração dos fatos: 
12.5.	No regime da Lei 9.873/1999, a prescrição se interrompe "por qualquer ato inequívoco, que importe apuração do fato" (art. 2º, II) . Os exemplos típicos, no caso em exame, são a Informação n° 247/2016, de 09/06/2016 (peça 10) , o Relatório de Demandas Externas nº 00206.000630/2014-81, publicado em 16/9/2016 (peças 9 e 16 e https://eaud.cgu.gov.br/relatorios/?apenasAbertas=false&exibirColunaPendencias=false&apenasModificadasNosUltimos30Dias=false&colunaOrdenacao=dataPublicacao&direcaoOrdenacao=DESC&tamanhoPagina=15&offset=0&titulo=trairi&fixos=#lista, consulta realizada em 3/3/2022) , o termo de instauração de TCE de 23/6/2017 (peça 1, p. 1) , o Parecer nº 3633/2017, de 27/07/2017 (peça 15) , o Relatório de TCE 346/2017, de 17/07/2017 (peça 19) , o Relatório de Auditoria da CGU, de 16/03/2018 (peça 20) , os exames técnicos de 17/7/2018 e 22/6/2020 (peças 27 e 52) , o parecer do Ministério Público/TCU de 9/9/2020 (peça 55) . Com esse fundamento, a prescrição foi interrompida em 09/06/2016, 16/9/2016, 23/6/2017, 17/07/2017, 27/07/2017, 16/03/2018, 17/7/2018, 22/6/2020 e 9/9/2020. 
d) Interrupções pela citação dos responsáveis: 
12.6. 	A prescrição também é interrompida "pela notificação ou citação do indiciado ou acusado, inclusive por meio de edital", nos termos do art. 2º, I, da Lei 9.873/1999. E, no regime dessa lei, a interrupção se dá pela citação propriamente dita, e não pelo despacho que a ordena. No presente caso, a citação do recorrente se deu em 10/1/2020 (peças 32 e 35) .   
12.7.	Cabe destacar, por oportuno, que, caso houvesse devedores solidários, a interrupção da prescrição feita a um prejudica aos demais. Incide, nesse caso, regra própria da teoria geral das obrigações, segundo a qual "a interrupção efetuada contra o devedor solidário envolve os demais" (art. 204, § 1º, do Código Civil) . São consequências próprias da solidariedade (a exemplo da regra de que o credor pode demandar qualquer dos devedores, art. 275 do Código Civil) , que não precisam ser repetidas em cada diploma legal específico. 
e) Interrupção pela decisão condenatória recorrível: 
12.8.	Por fim, a prescrição também se interrompe "pela decisão condenatória recorrível" (art. 2º, III, da Lei 9.873/1999) . Com esse fundamento, houve a interrupção em 30/3/2021, data da sessão em que foi proferido o acórdão condenatório (peça 60) . Essa interrupção é relevante, por estabelecer prazo para julgamento do recurso. 
f) Da prescrição intercorrente: 
12.9.	Nos termos do art. 1º, § 1º, da Lei 9.873/1999, opera-se a prescrição intercorrente se o processo ficar paralisado por mais de três anos, aguardando "julgamento ou despacho". 
12.10.	Note-se que há uma correlação entre essa hipótese e as causas de interrupção da prescrição do art. 2º. Com efeito, uma vez interrompida a prescrição por alguma das hipóteses do art. 2º, o processo não pode ficar inativo, sem qualquer inovação processual relevante, por mais de três anos.
12.11.	Trata-se de prazo específico, não se aplicando nem o prazo geral de cinco anos nem o prazo especial, da lei penal (§ 2º) . A finalidade da prescrição intercorrente, com seu prazo próprio, é a de assegurar a eficiência e celeridade nas apurações administrativas. Seria contrário a essa finalidade a paralisação injustificada do processo por período maior que o triênio estabelecido para a hipótese.
12.12.	A extrapolação do prazo de três anos, sem inovação relevante no processo, pode configurar negligência. Por isso, além de se operar a prescrição, deve-se promover a "apuração da responsabilidade funcional decorrente da paralisação, se for o caso". 
12.13.	Em muitas situações o exame da prescrição intercorrente pode ficar prejudicado nos processos já em tramitação no TCU. Como a ação de ressarcimento era considerada imprescritível, as peças que compõem a tomada de contas especial, elencadas no art. 10 da Instrução Normativa TCU 71/2012, não contemplam informações pormenorizadas quanto ao andamento do processo na fase interna, o que pode prejudicar a análise de eventual paralisação por mais de três anos. 
12.14.	Assim, caso o tribunal venha a adotar a sistemática da Lei 9.873/1999 para aferir a prescrição, convém avaliar, oportunamente, a possibilidade de ajustes na IN-TCU 71/2012, para que as tomadas de contas especiais encaminhadas ao tribunal contemplem informações sobre as interrupções ocorridas na fase interna do procedimento (como, por exemplo, declaração do órgão instaurador da TCE, de que o processo não ficou paralisado por mais de três anos, na forma do art. 1º, § 1º, da citada lei) . 
12.15. 	No caso, observa-se que o processo não ficou inativo por período superior a três anos. 
Conclusão sobre a prescrição
13.	A atuação do TCU não se encontra inviabilizada, de acordo com os critérios de prescrição da Lei 9.873/1999 e do Acórdão 1441/2016-TCU-Plenário.
14.	Por fim, são oportunas algumas considerações sobre a possibilidade de aplicar, neste processo, novo critério para exame da prescrição, diverso do considerado no julgamento originário (que seguiu o Acórdão 1441/2016-TCU-Plenário) . 
14.1.	O art. 926 do CPC positivou a orientação de que "os tribunais devem uniformizar sua jurisprudência e mantê-la estável, íntegra e coerente", com o fim de inibir que decisões contemporâneas adotem soluções distintas para uma mesma questão, comprometendo os valores de isonomia e previsibilidade, essenciais à segurança jurídica.
14.2.	Isso não impede a reorientação da jurisprudência, sempre que evidenciada a necessidade de ajustar o entendimento à correta exegese das normas legais. E é perfeitamente possível, e até mesmo comum, que a reorientação se dê em grau recursal, pois o recurso devolve à "apreciação e julgamento pelo tribunal todas as questões (...) relativas ao capítulo impugnado" (art. 1.013, § 1º, do CPC) , para que se profira novo julgamento, procedendo-se à correta aplicação do direito. 
14.3.	Todavia, em se tratando de recurso, deve-se observar a proibição de reformatio in pejus, não se aplicando o novo entendimento se dele resultarem efeitos práticos mais gravosos ao recorrente.
Argumentos de cerceamento à defesa (peça 94, p. 15-17) 
15.	O Sr. Francisco José Ferreira Noronha requer a declaração da nulidade absoluta do Acórdão 5112/2021-TCU-Segunda Câmara, alegando que:
15.1.	O Ministério Público de Contas alterou a forma de cálculo débito, realizado pela Controladoria-Geral da União. 
15.2.	O cálculo do débito, adotado no acórdão recorrido, formulado pelo Ministério Público de Contas (peça 55) , após a apresentação das alegações de defesa (peças 39-41) , configurou fato novo (inédito) no processo antes do julgamento do Tribunal, o que violou os princípios do devido processo legal, da ampla defesa e do contraditório.
15.3.	A obscuridade suscitada nos embargos de declaração não fora sanada pelo Tribunal, acerca da falta do contraditório nos cálculos ofertados de forma inédita pelo Ministério Público de Contas.
Análise
16.	A questão do cálculo do débito apresentado pelo MPTCU à peça 55 já foi enfrentada pelo Tribunal no Acórdão 9304/2021-TCU-Segunda Câmara, de relatoria do Ministro Bruno Dantas (peças 79-81) .
17.	O Sr. Francisco José Ferreira Noronha opôs embargos de declaração contra o Acórdão 5112/2021-TCU-Segunda Câmara, alegando obscuridade e cerceamento de defesa em virtude da não concessão de oportunidade ao responsável para contestar a forma de cálculo do débito elaborada pelo MPTCU e adotada no acórdão recorrido (peça 73) .
18.	O tema foi assim tratado pelo Ministro-Relator Bruno Dantas (peça 80, p. 1-2) :
7. Ater-me-ei um pouco mais neste ponto visto que é alegada possiblidade de nulidade processual.
8. Nos termos de sólida jurisprudência desta Casa, a condenação por valor inferior ao contido na citação - como ocorreu neste caso - não representa qualquer prejuízo à esfera de direitos do responsável, conforme sinalizei no final do parágrafo 18 do voto condutor da decisão embargada. Colaciono excertos que clarificam o entendimento do Tribunal: 
"A imputação de débito em valor inferior ao indicado na citação não configura prejuízo à defesa e, por isso, dispensa o envio de nova citação." (Acórdão 296/2018-TCU-Primeira Câmara, Relator Ministro Walton Alencar Rodrigues) 
A imputação de débito em valor inferior ao indicado na citação não configura prejuízo à defesa e dispensa o envio de nova citação. A comunicação dirigida ao responsável cumpre sua função de estabelecer o contraditório se nela foram especificados com clareza todos os elementos e informações exigíveis pelas normas." (Acórdão 10980/2016-TCU-Segunda Câmara, Relator Ministro Vital do Rêgo) 
"O ofício citatório deve apresentar os fatos e as condutas em relação aos quais os responsáveis devem se defender, com vistas a atender a sua função de chamar o responsável e fornecer-lhe os elementos para o exercício da ampla defesa." (Acórdão 3454/2015-TCU-Primeira Câmara, Relator Ministro Walton Alencar Rodrigues) 
"A imputação de débito em valor inferior ao indicado na citação não configura prejuízo à defesa e não obriga ao envio de nova citação. A comunicação dirigida ao responsável cumpre sua função de provocar o contraditório se nela foram especificados com clareza todos os elementos e informações exigíveis pelas normas." (Acórdão 2158/2013-TCU-Plenário, Relatora Ministra Ana Arraes) 
"O valor do débito apurado inferior ao do inscrito no ofício de citação não causa prejuízo ao interessado, não havendo necessidade de renovação da citação." (Acórdão 3885/2011-TCU-Segunda Câmara, Relator Ministro-Substituto André de Carvalho) . 
9. Ora, todo processo de controle externo em que se apura ocorrência de dano ao erário pressupõe, ao longo e/ou ao final da fase instrutória, o cálculo efetivo do débito, sempre consolidado após citação e análise das alegações defesa dos responsáveis. Assumir que após cada cálculo devesse ser realizada nova rodada de defesa implicaria abrir interminável ciclo de reanálises que, ao fim e ao cabo, não estariam a discutir as irregularidades e as condutas, mas meros cálculos matemáticos. 
10. Não por outro motivo, o art. 160 do Regimento Interno do TCU estabelece que as alegações de defesa e as razões de justificativa serão admitidas dentro do prazo determinado na citação, sendo facultada à parte a juntada de elementos novos apenas até o término da etapa de instrução (momento em que o titular da unidade técnica emite seu parecer conclusivo) . 
11. Isso porque a citação é o meio pelo qual o responsável se defende dos atos por ele praticados (conduta) , sempre em face de um critério de conduta administrativa previsto na norma (critério ou dispositivo violado) , cujo descumprimento configura a irregularidade objeto da citação. 
12. A apuração final do valor do dano ao erário, portanto, é consequência da análise da conduta e da irregularidade diante da oportunidade de ampla defesa e contraditório, que conduz à rejeição ou acolhimento parcial ou total das alegações de defesa, e não o contrário.
13. Dessa forma, mostra-se totalmente improcedente a alegação de que o cálculo do débito promovido pelo MPTCU e adotado na decisão embargada configuraria "fatos novos" sobre os quais o embargante deveria se defender. Ao contrário do afirmado, o direito à ampla defesa foi exercitado e os argumentos do responsável foram devidamente analisados, mas rejeitados. 
14. Ademais, não se pode confundir complexidade do cálculo, como de fato se verifica, com obscuridade decisória, podendo o responsável reestudar a metodologia de cálculo contida na peça 55, em confronto com os elementos probatórios dos autos, para compreensão do débito imputado, uma vez que se encontra corretamente estruturado e explanado nos autos.
[destaques acrescidos]
19.	Portanto, não procede a alegação do embargante (peça 73) de obscuridade e de cerceamento de defesa em virtude da não concessão de oportunidade para contestar a forma de cálculo do débito elaborada pelo MPTCU e adotada no Acórdão 5112/2021-TCU-Segunda Câmara (peça 60) .	
20.	A citação válida do Sr. Francisco José Ferreira Noronha, caracterizada pelo recebimento do ofício de comunicação do Tribunal (peças 32 e 35) , promoveu o direito ao contraditório e à ampla defesa do ex-prefeito, que foi exercido concretamente com a apresentação de suas alegações de defesa (peças 39-41) . 
21.	Observe que a comunicação do Tribunal dirigida ao Sr. Francisco José Ferreira Noronha especificou com clareza as irregularidades, a quantificação do débito, a conduta do responsável e os dispositivos legais violados (peça 28, p. 2-3 e peça 32) .   
22.	Note que a manifestação do MPTCU (peça 55) , acolhida pelo Tribunal no acórdão recorrido (peças 60-62) , manteve a análise da SecexTCE (peças 52-54) , quanto às irregularidades, à conduta do responsável e aos dispositivos violados, alterando apenas o cálculo do débito, que, destaque-se, favoreceu o responsável, ao reduzir o seu valor de R$ 796.831,74 para R$ 398.237,38.
24.	É de se ressaltar que a apuração do valor final do débito não constituiu "fato novo" no processo, mas a consequência do exame da defesa apresentada pelo Sr. Francisco José Ferreira Noronha, oportunidade que teve para exercer o direito ao contraditório e à ampla defesa neste feito. 
25.	Ademais disso, não existe na processualística do Tribunal etapa de contestação da instrução da unidade técnica e tampouco fase processual de réplica ao parecer do Ministério Público (v.g. Acórdão 1171/2018-TCU-Plenário, rel. Min. Ana Arraes, 7738/2019-TCU-2ª Câmara, rel. Min. Augusto Nardes, e 7339/2020-TCU-2ª Câmara, rel. Min. Marcos Bemquerer) .
26.	Desse modo, não há como acolher a alegação de cerceamento de defesa do responsável. 
Argumentos de ilegitimidade passiva do recorrente
27.	O Sr. Francisco José Ferreira Noronha sustenta que (peça 94, p. 4-15) :
27.1.	As irregularidades atribuídas ao ex-prefeito, relacionadas à dispensa de licitação, ao Pregão nº 011/2013 e à ordenação das despesas, decorreram de atos de gestão praticados diretamente pelo agente delegado, a secretária municipal de educação.  
27.2.	Apesar de o ato de delegação não retirar a competência da autoridade delegante, não pode o ex-prefeito ser responsabilizado por dano provocado por ato de outrem, quando verificado que não houve participação do ato ou omissão na fiscalização.
27.3.	A contratação da empresa Elocar foi respaldada em pareceres técnicos e nos termos de referência utilizados pelo gestor anterior, os quais gozam de presunção de legitimidade do ato. E isto prova, além da cautela do agente delegado, que o ex-prefeito foi induzido a entender que os aspectos legais haviam sido devidamente observados.
27.4.	Os atos praticados pelo secretário municipal de educação, relacionados à contratação da empresa Elocar, observaram os padrões financeiros e legais para a prestação do serviço, nos termos das Leis 8.666/1993 e 10.520/2002.
27.5. 	Não restou demonstrada a ocorrência de nenhuma das três hipóteses de responsabilização da autoridade delegante, conforme o entendimento firmado pelo Tribunal de Contas da União: (i)  comprovado conhecimento da flagrante ilegalidade cometida pelo delegado, que caracteriza conivência do delegante; (ii) má escolha daquele a quem confiou a delegação, que configura culpa in eligendo; e (iii) falta de fiscalização dos procedimentos exercidos por outrem, que consubstancia culpa in vigilando.
27.6.	O ex-prefeito não poderia verificar os detalhes técnicos e possíveis falhas na contratação da empresa Elocar. Os atos de gestão praticados pelo secretário municipal, por delegação de competência, afastam a responsabilidade do prefeito, conforme entendimento firmado pelo Tribunal de Contas da União nos Acórdão 563/2019-TCU-Segunda Câmara, rel. Min. Weder de Oliveira, 7.304/2013-TCU-1ª Câmara, rel. Min. Augusto Sherman, e 1.511/2010-TCU-Plenário, rel. Min. Aroldo Cedraz.
27.7.	A responsabilização do ex-prefeito foi objetiva. Não se pode falar em culpa in vigilando e culpa in eligendo sem a caracterização da atuação/omissão do agente delegante.
27.8.	A responsabilização dos agentes políticos se efetiva com a demonstração da prática de atos de gestão ou, se não praticaram, quando as irregularidades tiverem amplitude e relevância que, no mínimo, fique caracterizada grave omissão no desempenho de suas atribuições de supervisão hierárquica (v.g. Acórdão 5214/2015-TCU-Segunda Câmara, 1625/2015-TCU-Plenário e 3.512/2017-TCU-1ª Câmara e 3769/2018-TCU-2ª Câmara) , o que não se verificou no caso em exame. 
27.9.	Em situação análoga ao presente feito, o Tribunal de Contas da União afastou a responsabilidade do governador de estado (agente político) , que delegou sua competência a outros agentes públicos, fundamentado no entendimento de que a responsabilidade da autoridade delegante não é automática e absoluta, nos termos do Acórdão 610/2015-TCU-Plenário, de relatoria do Min. Bruno Dantas.
27.10.	O Supremo Tribunal Federal decidiu, no âmbito do Inquérito nº 26641, que é preciso que haja, de fato, a demonstração da prática de ato ilícito por parte do gestor público para que seja responsabilizado, o que não ocorreu no presente feito.
27.11	A complexidade na confecção dos termos de referência estava além da capacidade técnica do prefeito para revisar o ato praticado pelo secretaria municipal de educação.
27.12.	A atuação do recorrente foi pautada pelos princípios da legalidade, da boa-fé e da reserva do possível (limitação dos recursos disponíveis diante das necessidades a serem por eles supridas) . Não há evidência de ato de má-fé do recorrente/agente delegado ou dos erros grosseiros definidos no art. 28, da LINDB.
Análise
28.	O Sr. Francisco José Ferreira Noronha foi chamados nos autos pelos seguintes motivos (peças 28, p. 2-3 e 32) :
	Citação solidária
i) Irregularidade: 
a) Francisco José Ferreira Noronha: não consecução dos objetivos pactuados no PNATE/2013, contrariando a Resolução/FNDE/CD nº 12, de 17 de março de 2011, e concorrer para a prática das irregularidades constatadas no Relatório de Demandas Externas nº 00206.000630/2014-81, da Controladoria-Geral da União, a saber: (i) realização de licitação para a contratação de serviços de locação de veículos destinados ao transporte escolar com rotas superestimadas, gerando prejuízo de R$ 115.676,00; (ii) superfaturamento no valor de R$ 116.211,00 decorrente do pagamento por dias letivos em quantidade superior ao efetivamente determinado no calendário escola de 2013; (iii)  pagamento de 84,53%, na média, a maior do valor do quilômetro licitado em relação àquele subcontratado junto aos proprietários de veículos que efetivamente realizaram as rotas no exercício de 2013, gerando prejuízo potencial no montante de R$ 731.970,34; 
b) Elocar Construtora e Serviços Ltda. - ME: superfaturamento em contrato firmado com a Prefeitura Municipal de Trairi/CE, decorrente do Pregão Presencial nº 011/2013 e custeado com recursos do PNATE/2013. 
ii) Conduta: 
a) Francisco José Ferreira Noronha: deixar de atingir os objetivos pactuados no PNATE, exercício 2003, contrariando a Resolução/FNDE/CD nº 12, de 17 de março de 2011, na medida em que permitiu a ocorrência de graves irregularidades na aplicação e gestão dos recursos repassados por força do citado programa, conforme se verificou no Relatório de Demandas Externas nº  00206.000630/2014-81, da Controladoria-Geral da União, as quais estão resumidas no item acima;
b) Elocar Construtora e Serviços Ltda. - ME: receber indevidamente valores acima do preço de mercado em razão de superfaturamento decorrente de sobrepreço e de pagamento por serviços não prestados, na contratação de serviços de locação de veículos destinados ao transporte de estudantes do ensino fundamental, no âmbito do contrato resultante do Pregão Presencial nº 011/2013 
iii) Dispositivos violados: Resolução FNDE/CD nº 12/2011, arts. 7º, § 8º, e 15, § 1º; e Lei 8.666/1993, art. 43, inciso IV; 
e/ou recolherem aos cofres do FNDE as quantias abaixo indicadas, referentes às irregularidades e às condutas de que trata o item 25, alínea "a", atualizadas monetariamente a partir das respectivas datas até o efetivo recolhimento, abatendo-se na oportunidade as quantias eventualmente ressarcidas, na forma da legislação em vigor. 
Débitos: PNATE/2013
	Valor (R$) 
	Data da ocorrência

	192.923,00 
	5/6/2013

	100.000,00 
	12/7/2013

	115.676,00 
	8/7/2013

	319.580,00 
	11/9/2013

	184.328,68 
	3/10/2013

	116.211,00 
	5/12/2013

Audiência
i) Irregularidade: (i) Subcontratação total do serviço de transporte escolar no exercício de 2013, sem autorização da Administração contratante; (i) não apresentação do processo de dispensa de licitação nº 2013.06.10.2. 
ii) Conduta: permitir a subcontratação do serviço de transporte escolar, no exercício de 2013, sem a autorização do Município contratante; (ii) deixar de apresentar o processo de dispensa de licitação nº 2013.06.10.2, quando estava obrigado a fazê-lo pela legislação de regência. 
iii) Dispositivos violados: Resolução FNDE/CD nº 12/2011, arts. 7º, § 8º, e 15, § 1º; Lei 8.666/1993, art. 26 c/c os arts. 72 e 78, inciso VI.  [destaque acrescido]
29.	A alegada de delegação de competência já foi apreciada na fase de instrução pela SecexTCE, que assim se pronunciou (peça 52, p. 11-12) :
[...]
55. Não procede a alegação de que deveria ser excluído do polo passivo do processo ante a prática de atos de gestão diretamente pelo agente delegado, no caso o Secretário Municipal de Educação, ante "o modelo administrativo adotado pelo município em exame, no exercício de 2013", utilizando a técnica da "desconcentração", tendo em vista que sua responsabilidade decorre do disposto no art. 1º, inciso I, da Lei 8.443/1992, c/c o 5º, inciso I, do Regimento Interno do TCU, abaixo transcrito: 
"Art. 5º A jurisdição do Tribunal abrange: 
I - qualquer pessoa física ou jurídica, pública ou privada, que utilize, arrecade, guarde, gerencie ou administre dinheiros, bens e valores públicos ou pelos quais a União responda, ou que, em nome desta, assuma obrigações de natureza pecuniária;". 
56. Quanto ao pleito de ilegitimidade passiva, ainda que não tenha sido ele que autorizou e declarou a dispensa de licitação ou que assinou o Contrato nº 007/2013, conforme se observa na peça 40, p. 26, 39 e 45-49, cabe ressaltar que as transferências federais decorrentes do Programa Nacional de Apoio ao Transporte do Escolar - PNATE são regulamentadas pelas Leis 10.880/2004 e 11.947/2009, e devem ser classificadas como transferências voluntárias (Acórdão 3061/2019-TCU-Plenário) . Consoante a jurisprudência do TCU, o instituto da delegação de competência não exime a autoridade delegante de responsabilidade pela gestão regular dos recursos federais recebidos mediante convênio ou instrumento congênere. No caso em comento (transferência voluntária por força de programa social) , remanesce ao prefeito municipal o dever de supervisão, que não deixa de responder pelos atos tomados por seus delegatários diante da culpa in vigilando ou da culpa in elegendo (Acórdão 7477/2015-TCU-Segunda Câmara, rel. min. Ana Arraes, Acórdão 2403/2015-TCU-Segunda Câmara, rel. min. Ana Arraes, Acórdão 830/2014-TCU-Plenário, rel. min. Marcos Bemquerer Costa) . 
57. Logo, nos casos dos prefeitos municipais, a regra geral adotada por este Tribunal é a de responsabilização pessoal do prefeito, pois ainda que a execução dos recursos seja conduzida por auxiliares vinculados ao gabinete do chefe do executivo municipal, a condição de agente político não afasta a responsabilidade do prefeito (Acórdão 3161/2016-TCU-Plenário, rel. min. Ana Arraes, e Acórdão 2603/2011-TCU-Plenário, rel. min. Walton Alencar Rodrigues) . 
58. Ademais, "A delegação interna de atividades administrativas em prefeituras, para a execução de despesas custeadas com recursos públicos federais, não retira do agente político a responsabilidade sobre a execução do convênio, uma vez que ele sempre atua na dupla condição de gestor e agente político". (Acórdão 3121/2015-TCU-Primeira Câmara, rel. min. Walton Alencar Rodrigues) .
[destaques acrescidos]
30.	O Ministro-Relator Bruno Dantas anuiu ao exame precedente, nos seguintes termos:
Voto condutor do Acórdão 5112/2021-TCU-Segunda Câmara (peça 61, p. 1-2) 
[...]
7. De início, reputo que está adequadamente delineada a responsabilidade do então prefeito e da empresa contratada nos autos. No caso do gestor municipal, não há como acolher o argumento de que não seria responsável pela gestão financeira do PNATE em virtude de eventual delegação a subordinados. 
8. Visto que os recursos do PNATE equivalem a transferências voluntárias, a jurisprudência do TCU informa que recai mormente sobre o prefeito municipal o dever de supervisão, que não se afasta, salvo condições específicas devidamente comprovadas, em virtude de atos praticados por seus subordinados (v.g. Acórdão 7477/2015-TCU-Segunda Câmara, relatora ministra Ana Arraes; Acórdão 2403/2015-TCU-Segunda Câmara, relatora ministra Ana Arraes; e Acórdão 830/2014-TCU-Plenário, relator ministro-substituto Marcos Bemquerer Costa) . 
9. Logo, no caso de prefeitos municipais, a regra geral adotada por este Tribunal é a de responsabilização pessoal do mandatário municipal, pois ainda que a execução dos recursos seja conduzida por auxiliares vinculados ao gabinete do chefe do executivo municipal, esse aspecto não afasta a responsabilidade primária do titular (v.g. Acórdão 3161/2016-TCU-Plenário, relatora ministra Ana Arraes; e Acórdão 2603/2011-TCU-Plenário, relator ministro Walton Alencar Rodrigues) . 
[...] [destaque acrescido]
Voto condutor do Acórdão 9304/2021-TCU-Segunda Câmara (peça 80, p. 3) 
[...]
24. Conforme salientado na decisão, os recursos do PNATE equivalem a transferências voluntárias, logo, recai sobre o prefeito municipal a responsabilidade pessoal pela comprovação da boa e regular aplicação de recursos públicos federais transferidos à municipalidade - regra que possui, inclusive, fundamento constitucional (art. 70, parágrafo único) .
[...]
31.	As irregularidades verificadas nos autos podem ser assim resumidas:
31.1.	A subcontratação total do serviço de transporte de alunos feriu o art. art. 27, inciso II c/c o art. 30, incisos II e IV, da Lei nº 8.666/1993, assim como não foi autorizada pelo concedente (item 2.2.2 do relatório da CGU à peça 9, p. 43-45 e peça 16, p. 1-3 e item 17 do voto do Ministro-relator à peça 80, p. 3) . A empresa contratada Elocar, vencedora do Pregão 11/2013, efetivou a sublocação de 100% da prestação do serviço de transporte de alunos. Para tanto, contratou veículos de propriedade de munícipes (item 2.2.2 do relatório da CGU à peça 9, p. 43-45 e peça 16, p. 1-3; itens 68 a 73 da instrução de peça 52, p. 14-15; manifestação do MPTCU à peça 55, p. 5; e item 6 do voto condutor do acórdão recorrido à peça 61, p. 1) . 
31.2.	Dano ao erário decorrente do (a) : 
31.2.1	Sobrepreço médio de 84,53% na subcontratação integral do objeto (item 2.1.1 do relatório da CGU à peça 9, p. 4-11; itens 59 a 61 da instrução de peça 52, p. 12; manifestação do MPTCU à peça 55, p. 5, 8-9; itens 12, 13 e 16-18 do voto condutor do acórdão recorrido à peça 61, p. 2-4; e itens 17 e 18 do voto do Ministro-relator à peça 80, p. 3) .
31.2.2.	Superestimativa das rotas dos serviços de locação de veículos contratados (item 2.1.3 do relatório da CGU à peça 9, p. 20-21; itens 62-66 da instrução de peça 52, p. 12-13; manifestação do MPTCU à peça 55, p. 5-8; e itens 12, 13 e 16-18 do voto condutor do acórdão recorrido à peça 61, p. 2-4) .
31.2.3.	Superfaturamento no pagamento por dias letivos em quantidade superior ao efetivamente determinado no calendário escolar de 2013 (item 2.1.6 do relatório da CGU à peça 9, p. 40-42; item 67 da instrução de peça 52, p. 14; manifestação do MPTCU à peça 55, p. 6-8; e itens 14-18 do voto condutor do acórdão recorrido à peça 61, p. 2-4) .
32.	O Tribunal de Contas da União tem assentado o entendimento de que a subcontratação integral em contratos administrativos é inadmissível, por ofensa às normas regentes sobre o tema (v.g. Acórdão 2189/2011-TCU-Plenário, rel. Min. José Jorge, 8657/2011-TCU-2ª Câmara, rel. Min. André de Carvalho, 774/2007-TCU-Plenário, rel. Min. Augusto Sherman, 093/2012-TCU-Plenário, rel. Min. André de Carvalho, 6189/2019-TCU-2ª Câmara, rel. Min. Marcos Bemquerer, 2198/2015-TCU-Plenário, rel. Min. Marcos Bemquerer, 983/2012-TCU-Plenário, rel. Min. Augusto Sherman) 
33.	Há firme jurisprudência do Tribunal quanto ao débito decorrente da subcontratação total do objeto por empresa contratada pela Administração Pública, que figurou como mera intermediadora (v.g. Acórdão 3002/2021-TCU-Segunda Câmara, rel. Min. Marcos Bemquerer,  8220/2020-TCU-1ª Câmara, rel. Min. Bruno Dantas, 1464/2014-TCU-Plenário, rel. Min. André de Carvalho, e 2089/2014-TCU-2ª Câmara, rel. Min. André de Carvalho) :
A subcontratação total do objeto, em que se evidencia a mera colocação de pessoa interposta entre a administração pública contratante e a empresa efetivamente executora (subcontratada) , é situação ensejadora de débito, o qual corresponde à diferença entre os pagamentos recebidos pela empresa contratada e os valores por ela pagos na subcontratação integral.
34.	Observe que a expedição do Pregão 11/2013, de 27/6/2013, e a contratação da empresa Elocar, realizada em 16/7/2013 (peça 9, p. 5-6) , ocorreram no período em que o Sr. Francisco José Ferreira Noronha esteve à frente da prefeitura de Trairi-CE, que foi de 11/3/2013 a 12/5/2014 (peça 4, p. 1 e peça 5) .
35.	É de responsabilidade pessoal do gestor do município a restituição de valores recebidos mediante convênio, quando o objeto não é atingido a contento (v.g. Acórdão 1418/2009-TCU-Plenário, rel. Min. Raimundo Carreiro) .
36.	No caso, o recorrente apresentou documentos probatórios de delegação de competência da ordenação de despesas do prefeito aos secretários municipais, quais sejam, a Lei Municipal 680/2013, de 12/8/2013 e a Portaria 005/2013, de 11/3/2013 (peça 39, p. 25-28 e 30) . O recorrente também afirmou que as supostas irregularidades verificadas pelo Tribunal teriam sido praticadas exclusivamente pelo titular da secretaria municipal de educação.
37.	Note que, apesar do alegado, o responsável não apresentou os elementos de prova de que todos os atos de gestão e de controle decorrentes do Pregão 11/2013 foram praticados exclusivamente pela secretária municipal da educação. Verifica-se também que não há nos autos documentos capazes de demonstrar que o recorrente não participou do atos de gestão e de controle decorrentes do Pregão 11/2013. Ou seja, não há documentos que permitam excluir a responsabilidade do recorrente.
38.	Ainda que fosse comprovado que o ex-prefeito não praticou os atos de gestão e de controle decorrentes do Pregão 011/2013, remanesceria a omissão da autoridade delegante na fiscalização dos atos praticados pela secretária municipal de educação, pois não consta dos autos os elementos probatórios da supervisão feita sobre os atos supostamente praticados por sua subordinada na condução do Pregão 011/2013 e na execução do contrato firmado com a empresa Elocar Construtora e Serviços Ltda. 
39.	Desse modo, remanesce a responsabilização pessoal do prefeito, ordenador de despesas municipal e titular máximo da administração pública local.
40.	As seguintes alegações não socorrem à defesa do recorrente:
40.1.	A contratação foi respaldada em pareceres técnicos e nos termos de referência utilizados pela gestão anterior, que gozam de presunção de legitimidade do ato. 
40.1.1.	A alegação, por si só, é incapaz de afastar a responsabilidade do recorrente pelas irregularidades verificadas pelo Tribunal. 	O fato de ter agido com respaldo em pareceres técnicos não exime o gestor de ser responsabilizado pela prática de ato irregular, uma vez que a ele cabe, em última instância, tanto decidir sobre a conveniência e oportunidade de efetivar o procedimento administrativo, principalmente aqueles concernentes a contratações que vão gerar pagamentos, quanto atuar como o fiscal dos atos dos seus subordinados (v.g. Acórdão 1984/2014-TCU-Plenário, rel. Min. José Mucio Monteiro) .
40.1.2.	Além disso, os pareceres técnicos não vinculam as autoridades competentes, que permanecem responsáveis pelos atos que praticam. A autoridade administrativa possui liberdade para discordar dos pareceres, desde que o faça de forma fundamentada. O fato de o administrador seguir pareceres técnicos e jurídicos não o torna imune à responsabilização pelo Tribunal de Contas da União (v.g. Acórdão 1001/2015-TCU-Plenário, 2781/2016-TCU-Plenário e 828/2013-TCU-Plenário, de relatoria do Min. Benjamin Zymler) .
40.2.	Os atos praticados pela secretária municipal de educação, relacionados à contratação da empresa Elocar Construtora e Serviços Ltda, observaram os padrões financeiros e legais para a prestação do serviço, conforme os termos das Leis 8.666/1993 e 10.520/2002.
40.2.1.	A alegação carece de respaldo documental. A subcontratação integral dos serviços de transporte escolar é repelida pela Lei 8.666/1993 e pela jurisprudência deste Tribunal. Além disso, a irregularidade em exame demonstrou que a empresa Elocar era, do ponto de vista operacional, inapta para prestar o serviço definido no objeto do Pregão 011/2013. 
40.3.	Não restou demonstrada a ocorrência de nenhuma das três hipóteses de responsabilização da autoridade delegante, entendidas pelo Tribunal de Contas da União: comprovado conhecimento da flagrante ilegalidade cometida pelo delegado, que caracteriza conivência do delegante; (ii) má escolha daquele a quem confiou a delegação, que configura culpa in eligendo; e (iii) falta de fiscalização dos procedimentos exercidos por outrem, que consubstancia culpa in vigilando.
40.3.1.	A alegação não merece prosperar porque não houve a demonstração de que os atos de gestão e de controle decorrentes do Pregão 11/2013 foram praticados exclusivamente pela agente delegada. 
40.3.2.	Reitera-se que, caso fosse demonstrado que os atos de gestão e controle decorrentes do Pregão 011/2013 foram conduzidos exclusivamente pela secretária municipal de educação, ainda remanesceria a responsabilidade da autoridade delegante (ex-prefeito) pela falta de fiscalização dos atos praticadas pela agente delegada nesses procedimentos (culpa in vigilando) , porquanto não consta dos autos elementos de prova da supervisão exercida pelo então prefeito sobre os atos praticados pela secretária de educação no âmbito do Pregão 011/2013 e do contrato firmado com a empresa Elocar Construtora e Serviços Ltda.
40.3.2.1.	É oportuno registrar que Trairi-CE tinha a população estimada em 2010 de 51.422 pessoas (https://cidades.ibge.gov.br/brasil/ce/trairi/panorama, consulta em 9/3/2022) e que o contrato de transporte escolar previa uma despesa mensal de R$ 319.580,00, totalizando em 5 meses o valor global de R$ 1.597.900,00 (peça 9, p. 40) , montante significativo para um município de pequeno porte. Tais fatos deveriam ensejar um atento acompanhamento por parte do então prefeito municipal, o que não ocorreu.
40.3.2.2.	 A delegação de competência não afasta a responsabilidade do gestor pela fiscalização dos atos de seus subordinados, impondo-se, portanto, que os escolha bem, sob pena de responder por culpa in eligendo ou por culpa in vigilando (v.g. Acórdão 1134/2009-TCU-Plenário, rel. Min. Raimundo Carreiro, 296/2011-TCU-2ª Câmara, rel. Min. José Jorge, 2603/2011-TCU-Plenário, rel. Min. Walton Alencar Rodrigues, 10463/2016-TCU-2ª Câmara, rel. Min. André de Carvalho, 2818/2015-TCU-Plenário, rel. Min. Augusto Nardes) .
40.3.2.3.	Meras alegações de desconcentração administrativa ou de confiança no trabalho subordinado não se prestam para eximir a incidência de culpa in vigilando, já que a delegação de competência não retira a responsabilidade de quem delega (v.g. Acórdão 1782/2007-TCU-Segunda Câmara, rel. Min. Benjamin Zymler) .
40.4.		O ex-prefeito não poderia verificar os detalhes técnicos e possíveis falhas na contratação da empresa Elocar. Os atos de gestão praticados pela secretária municipal, por delegação de competência, afastam a responsabilidade do ex-prefeito, conforme o entendimento firmado nos Acórdão 563/2019-TCU-Segunda Câmara, rel. Min. Weder de Oliveira, 7.304/2013-TCU-1ª Câmara, rel. Min. Augusto Sherman, e 1.511/2010-TCU-Plenário, rel. Min. Aroldo Cedraz.
40.4.1.	A alegação não merece acolhimento, conforme análise empreendida nos itens 40.3.1 e 40.3.2 desta instrução. 
40.5.	A responsabilização do ex-prefeito foi objetiva. Não se pode falar em culpa in vigilando e culpa in eligendo sem a caracterização da atuação/omissão do agente delegante.
40.5.1.		A alegação não merece acolhimento. A responsabilidade dos jurisdicionados perante o TCU é de natureza subjetiva, caracterizada mediante a presença de simples culpa stricto sensu, sendo desnecessária a caracterização de conduta dolosa ou má-fé do gestor para que ele seja instado a ressarcir os prejuízos que tenha causado ao erário (v.g. Acórdão 4485/2020-TCU-Primeira Câmara, rel. Min. Benjamin Zymler, 827/2019-TCU-2ª Câmara, rel. Min Ana Arraes, e 635/2017-TCU-Plenário, rel. Min. Aroldo Cedraz) .
40.5.2.	A responsabilização subjetiva requer a quantificação do dano, a identificação da conduta do responsável e a demonstração do nexo de causalidade entre a conduta culposa (stricto sensu) e a irregularidade que ocasionou o dano ao erário. No caso, houve: (a) a quantificação do dano (R$ 398.237,38) ; (b) a caracterização da conduta culposa e omissa do ex-gestor municipal, que permitiu a ocorrência de graves irregularidades na aplicação e gestão dos recursos do Pnate/2013; e (c)  a demonstração do nexo causal entre essa conduta e o prejuízo ao erário. 
40.5.3.		Nos processos relativos ao controle financeiro da Administração Pública, a culpa dos gestores por atos irregulares que causem prejuízo ao erário é legalmente presumida, ainda que não se configure ação ou omissão dolosa, admitida prova em contrário, a cargo do gestor. Na fiscalização dos gastos públicos, privilegia-se, como princípio básico, a inversão do ônus da prova. Cabia ao Sr. Francisco José Ferreira Noronha demonstrar a boa aplicação dos dinheiros e valores públicos sob sua responsabilidade, nos termos do art. 70, parágrafo único, da Constituição Federal e art. 93 do Decreto-Lei 200/1967, c/c o art. 66 do Decreto 93.872/1986, o que não ocorreu nestes autos.
40.6.	Não houve a demonstração da prática de atos de gestão ou de grave omissão do ex-prefeito (agente político) no desempenho de suas atribuições de supervisão hierárquica. 
40.6.1.	O argumento não merece acolhimento porque: (a) cabia ao ex-prefeito comprovar que não praticou os atos de gestão e controle decorrentes do Pregão 11/2013, o que não ocorreu nestes autos; e  (b) para efeito da delegação de competência, cabia ao ex-prefeito demonstrar que efetivamente supervisionou os atos de gestão e controle praticados pela secretária municipal de educação (tida como agente delegada) , o que também não ocorreu nos autos. 
40.7.	O Acórdão 610/2015-TCU-Plenário, rel. Min. Bruno Dantas, afastou a responsabilidade do governador de estado (agente político) , que delegou sua competência a outros agentes públicos, fundamentado no entendimento de que a responsabilidade da autoridade delegante não é automática e absoluta.
40.7.1.	Não há como acolher o argumento, conforme a análise realizada no item 40.6.1 desta instrução. 
40.8.	O Supremo Tribunal Federal decidiu, no âmbito do Inquérito nº 26641, que é preciso que haja, de fato, a demonstração da prática de ato ilícito por parte do gestor público para sua responsabilização, o que não ocorreu no presente feito.
40.8.1	Não há como acolher o argumento, conforme a análise realizada nos itens 40.5.1, 40.5.2 e 40.5.3 desta instrução. 
40.9.	A complexidade na confecção dos termos de referência estava além da capacidade técnica do prefeito para revisar o ato praticado pelo secretaria municipal de educação.
40.9.1.	A alegada falta de capacidade técnica do ex-prefeito não merece acolhimento. A principal irregularidade identificada pelo Tribunal - a subcontratação integral do serviço - poderia ser facilmente detectada pelo recorrente, o que não ocorreu. A subcontratação integral do serviço, além de vedada pela Lei 8.666/1993, pois distorce a finalidade da licitação, demonstrou a inaptidão operacional da empresa Elocar para prestar adequadamente o serviço definido no objeto do Pregão 011/2013. 
40.10.	A atuação do recorrente foi pautada pelos princípios da legalidade, da boa-fé e da reserva do possível (limitação dos recursos disponíveis diante das necessidades a serem por eles supridas) . Não há evidência de ato de má-fé do recorrente ou do agente delegado ou de erros grosseiros, definidos no art. 28, da LINDB.
40.10.1.	A alegada observância da legalidade não merece acolhimento, conforme análise realizada no item 40.9.1 desta instrução. 
40.10.2. 	No âmbito do TCU, é considerado de boa-fé o responsável que seguiu as normas pertinentes, os preceitos e os princípios do direito e que agiu de forma zelosa e diligente. A análise da conduta é feita sob o ponto de vista objetivo (v.g. Acórdão 7936/2018-TCU-Segunda Câmara, rel. Min. Augusto Sherman, 13732/2019-TCU-1ª Câmara, rel. Min. Walton Alencar Rodrigues, e 2399/2014-TCU-Plenário, rel. Min. José Mucio Monteiro) . Nesse sentido, não há como acolher a alegada boa-fé do recorrente, que deixou de observar diversos dispositivos legais, como a Lei 8.666/1993, o art. 70, parágrafo único, da Constituição Federal e o art. 93 do Decreto-Lei 200/67.    
40.10.3.	A alegação de que o recorrente observou o princípio da reserva do possível, por si só, é incapaz de elidir sua responsabilidade pelas irregularidades e pelo dano ao erário verificados nos autos.
40.10.4.	A afirmação de que não há evidências de ato de má-fé não merece prosperar, conforme exame contido no item 40.5.1 desta instrução.
40.10.5.	A afirmação de que não há evidências de ato de erros grosseiros, definidos no art. 28, da LINDB, não merece acolhimento, conforme exame contido no item 40.9.1 desta instrução.
41. Desse modo, não há como acolher as razões apresentadas.
Da subcontratação do serviço de transporte escolar (peça 94, p. 27-35) 
42. O recorrente alega que:
42.1.	Não houve a caracterização da subcontratação na execução dos serviços de transporte escolar, porquanto todos as obrigações do contrato permaneceram com a empresa contratada.
42.2.	A empresa Elocar apresentou todo o seu acervo veicular, cedido por terceiros no momento da contratação, mostrando-se apta a realizar o objeto contratado. 
42.3. 	É irrelevante para a administração municipal a forma com que a contratada disponibilizou os veículos para a consecução do objeto, se a necessidade pública foi satisfeita com a prestação de serviço. Noutras palavras, não importa se os veículos ofertados pela contratada são ou não de propriedade desta. 
42.4 	O município não pode invadir a seara privada da empresa no trato desta com seus cessionários, motivo pelo qual a existência de eventual vício na avença seria de única responsabilidade da contratada.
42.5.	Não caracteriza a subcontratação o serviço prestado diretamente pelo contratado, ainda que necessite recorrer a terceiros para obter os elementos necessários. O que se veda é o transpasse de encargos contratuais a terceiros, com liberação do contrato original, sem prévia anuência da Administração.
42.6.	Ainda que parte ou a totalidade dos veículos não seja de propriedade da contratada, isto, por si só, não caracteriza a subcontratação, tendo em vista que o serviço de transporte escolar fora prestado diretamente pela empresa contratada, assumindo, por conseguinte, todas as obrigações e encargos inerentes ao termo contratual avençado. 
42.7.	O município atuou conforme o entendimento assentado pelo Ministério Público de Contas do Estado do Ceará, pelos Tribunais de Contas do Estado do Ceará e de São Paulo e pelo Tribunal de Contas da União no Acórdão 614/2015-TCU-Plenário, no sentido de que a sublocação de veículos não importa necessariamente em subcontratação integral e de que a exigência da licitante ser proprietária da frota de veículos pode afastar potenciais interessados.
42.8.	A Lei 8.666/1993, em seu art. 30, §6º, veda a exigência de propriedade, por parte da contratada, dos equipamentos suficientes para a execução do objeto. 
42.9.	Não há coerência em afirmar que a empresa Elocar causou dano ao erário por ter locado de terceiros todos os veículos para a prestação do serviço. 
43.	O recorrente alega que o Pregão nº  011/2013 (peça 40) foi dividido por itens (rotas) e estendido à participação de qualquer pessoa (física ou jurídica) . Contudo, apenas três empresas participaram do procedimento, sagrando-se vencedora a empresa Elocar com o melhor preço dentro da margem praticada pelo mercado (peça 94, p. 33-35) .
Análise 
44.	A irregularidade em questão foi assim examinada pela Controladoria-Geral da União (peça 9, p. 43-45 e peça 16, p. 1-3) :
Fato
O Edital de Licitação nº 011/2013-PP tinha como objeto a contratação de serviços de locação de veículos destinados ao transporte dos estudantes da rede de ensino fundamental do Município de Trairi para o Exercício 2013. Esse certame licitatório teve como vencedor a empresa Elocar Construtora e Serviços Ltda. - ME (CNPJ nº 10.910.136/0001-92) , com o valor apresentado para execução do referido serviço de R$ 1.597.900,00. 
Referida empresa, para realizar o serviço, efetivou a sublocação de 100% da prestação do serviço de transporte de alunos, para isso, contratou veículos de propriedade de diversos cidadãos do Município de Trairi/CE [...]
Tal fato demonstra a ausência de capacidade operacional da empresa para realizar o serviço avençado, o que fere o art. 27, inciso II c/c o art. 30, incisos II e IV, da Lei nº 8.666/93, que dispõe que é dever da Administração Pública, nos certames licitatórios, exigir que as interessadas nos objetos licitados comprovem serem possuidoras de capacidade técnica e operacional para prestar o serviço. 
Face ao exposto, conclui-se que o Município de Trairi/CE contratou, no Exercício 2013, para a execução dos serviços de transporte escolar, pessoas físicas, ficando evidente a subcontratação de 100% da prestação de serviço. Sendo assim, a vencedora do certame licitatório funciona como mera intermediária entre o Município e as pessoas físicas subcontratadas, que são aquelas que efetivamente prestam o serviço. Prática essa que caracteriza afronta não só aos princípios constitucionais relativos à Administração Pública (art. 37, caput, da CF) , como também, e principalmente, às disposições contidas na Lei de Licitações (art. 27, inciso II c/c o art. 30, incisos II e IV, da Lei nº 8.666/93) . 
Ademais, esse fato, contraria ampla jurisprudência firmada pelo Tribunal de Contas da União - TCU, a exemplo do Acórdão 2189/2011-TCU-Plenário, que explicita o seguinte:
"...não se deve perder de perspectiva que a subcontratação é regra de exceção, somente admitida quando não se mostrar viável, sob a ótica técnica e/ou econômica, a execução integral do objeto por parte da contratada, situação essa que deve ficar bem evidenciada ainda na fase do planejamento da contratação (fase interna da licitação) . A subcontratação total, ao revés, não se coaduna com as normas que disciplinam os contratos administrativos"
Manifestação da Unidade Examinada
[...]
Análise do Controle Interno
A Equipe de Fiscalização constatou que o serviço contratado junto à Empresa Elocar Construtora e Serviços Ltda. - ME fora integralmente repassado a cidadãos do município de Trairi/CE, por meio da subcontratação integral do contrato, inicialmente firmado entre a prefeitura daquela municipalidade e a supracitada prestadora de serviços. 
Ressalte-se que em nenhuma passagem da justificativa apresentada pelo gestor, é negada a ocorrência da subcontratação integral do contrato da forma como descrita, limitando-se a defesa a apresentar a ocorrência como um ato de gestão amparado em lei. 
O objeto da contratação, descrito de forma clara no instrumento convocatório, é a prestação de serviços de locação de veículos destinados ao transporte de estudantes da rede municipal do Município de Trairi. Evidente que este é amparado por outros serviços e bens diversos que lhes dão suporte, como, por exemplo, a manutenção de veículos ou a locação de prédio administrativo. 
Há que se deixar claro que a interpretação da defesa sobre os arts. 72 e 78 da Lei de Licitações não encontra guarida na jurisprudência do TCU, como se vê na manifestação do Ministro Relator Augusto Shermam Cavalcanti no voto condutor da Decisão nº 420/2002 - Plenário (ata nº 13) , do qual nos permitimos a reprodução parcial: 
"32. A conclusão, que se faz imperativa, é que, de todas as espécies mencionadas no art. 78, inciso VI, a única permitida à luz da interpretação sistemática é a subcontratação de parte do objeto contratado. Qualquer outra forma que transfira, junto com a parcela subcontratada, as responsabilidades pela execução do objeto, é repelida". 
Nesse mesmo diapasão, citamos ainda os Acórdãos nº 100/2004, nº 1748/2004 e nº 954/2012, todos do Plenário, além das Decisões Plenário - TCU nº 207/1996 e nº 145/1997. 
É forçoso lembrar que a subcontratação integral de serviços de transporte escolar no âmbito do programa PNATE por prefeituras municipais cearenses vem sendo reiteradamente rechaçada por este Órgão de Controle, em total consonância com os julgados do TCU, conforme Acórdão 2292/2013-TCU-Segunda Câmara (Várzea Alegre/CE) , nº 4864/2013 - 1ª Câmara (Guaramiranga/CE) , nº 7434/2013 - 1ª Câmara (Caririaçu/CE) , nº 1464/2014 - Plenário (Lavras da Mangabeira/CE) e nº 2089/2014 - 2ª Câmara (Icó/CE) . 
Superada a discussão sobre a responsabilidade do gestor ao permitir a subcontratação irregular, conforme descrito, entendemos que não menor é a responsabilidade da empresa, na pessoa de seus sócios, que participaram de procedimento licitatório, assumindo uma responsabilidade que evidentemente não poderiam cumprir. 
Conforme consulta aos sistemas eletrônicos disponíveis, verifica-se que no período de janeiro de 2004 a dezembro de 2013, a contratada não possuía nenhum empregado declarado na Relação Anual de Informações Sociais - RAIS, assim como não se verifica a propriedade de qualquer veículo automotor no cadastro do DENATRAN - Departamento Nacional de Trânsito (Atualização: 01/11/2013) ou empregado registrado no Cadastro Nacional de Informações Sociais - CNIS (período: 08/2013 a 12/2013) , bem como que não houve no período de janeiro a dezembro de 2013 nenhum registro de admissões e demissões de empregados, sob o regime da Consolidação das Leis Trabalhistas - CLT. 
Cabe notar, ainda que, ato incontinenti à adjudicação do certame, a Empresa Elocar Construtora e Serviços Ltda. - ME repassou todas as suas atribuições contratuais, por meio de subcontratos, para cidadãos da municipalidade, restando-lhe apenas o encargo de mera intermediária dos valores pagos pela prefeitura, haja vista que, conforme Cláusula Sexta - Dos Encargos e Obrigações da Contratada, o subcontratado fica obrigado a "arcar com todas as despesas diretas e indiretamente geradas por seu veículo, tais como: manutenção preventiva e corretiva do veículo, licenciamento, IPVA, alvará e etc.; além de arcar com todos os ônus oriundos dos encargos dos serviços, quer de natureza fiscal, trabalhista ou previdenciária, tais como INSS, IRPF e ISS". 
Destarte, qualquer entendimento sobre o tema que venha a conflitar com uma jurisprudência já amplamente sedimentada no âmbito do Tribunal de Contas da União - TCU, o qual, não por acaso, rechaça por completo argumentos que anseiam legalizar a ação irregular de uma prestadora de serviços, que age como mera intermediária e que claramente nunca deteve condições de prestar o serviço que lhe foi conferido, deve ser repelido. 
[destaques acrescidos]
45.	Sobre a questão, a SecexTCE, após o exame das alegações de defesa do Sr. Francisco José Ferreira Noronha, manifestou-se da seguinte forma (peça 52, p. 14-15) :
Subcontratação total do serviço de transporte escolar no exercício de 2013, sem autorização da Administração contratante, e não apresentação do processo de dispensa de licitação nº 2013.06.10.2
68. Não procedem as alegações de defesa quanto a este ponto, tendo em vista que foi constatada pela Controladoria-Geral da União a ocorrência da subcontratação total do referido serviço, conforme Relatório de Demandas Externas nº 00206.000630/2014-81, o que é contrário ao entendimento do TCU acerca do assunto, considerando como irregular a prática, no âmbito do PNATE, de mera intermediação de empresas que subcontratam todo o objeto do contrato a prestadores de serviços residentes nas próprias localidades onde os serviços são fornecidos. Assim, constatando-se que os preços contratados são superiores aos efetivamente praticados pelos reais prestadores, configura-se a prática de sobrepreço (Acórdão 983/2012-TCU-Plenário, da relatoria do Ministro Augusto Sherman) . 
69. Convém transcrever excertos do Voto que fundamentou o referido acórdão que bem elucidam o critério adotado para apurar o superfaturamento, in verbis: 
"5.3.5. Feitas essas observações, entendo restar demonstrado o superfaturamento na prestação dos serviços de transporte escolar, bem como a irregularidade quanto à subcontratação total desses serviços. Quanto ao valor do débito a ser imputado, conforme já mencionado, a Secex/CE propõe que o mesmo seja calculado como sendo a diferença entre o valor pago às contratadas e aquele pago aos prestadores dos serviços. 
5.3.6. Em que pese já ter discordado dessa forma de cálculo do débito, conforme expus na proposta de deliberação condutora do Acórdão 10919/2011-TCU-Segunda Câmara, prolatado nos autos do TC-Processo 005.955/2011-4, um dos primeiros processos desse conjunto de auditorias que levei ao julgamento daquele Colegiado, entendo caber aqui considerações adicionais. 
5.3.7. Naquele processo, que tratava de auditoria de mesmo objeto realizado no Município de Aratuba/CE, foi constatada irregularidade semelhante, a qual mereceu da equipe de auditoria proposta de conversão do processo em tomada de contas especial, com imputação de débito calculado da mesma forma como no presente caso. Naquela oportunidade, não acolhi de imediato a forma proposta de cálculo do valor do débito, ponderando que esse valor deveria ser obtido com base nos preços de mercado. De qualquer forma, tendo em vista principalmente a baixa materialidade do débito apontado naquele caso, deixei de acolher a proposta de conversão do processo em TCE. 
5.3.8. É forçoso reconhecer, entretanto, que os preços de mercado para o cálculo do débito não poderia ser diferente daquele proposto pela Secex/CE, ou seja, os preços praticados pelos efetivos prestadores dos serviços subcontratados. Obviamente, caso fosse realizada pesquisa junto a fornecedores de transporte escolar com capacidade de prestação de serviços dentro dos padrões aceitáveis, os preços obtidos seriam certamente superiores àqueles precariamente prestados nos casos analisados naquela e nesta auditoria. Não se poderia, portanto, utilizar como referência de preços para cálculo do débito serviços de padrões daqueles efetivamente prestados. Não há também como se abater desse débito eventuais custos de administração decorrentes da subcontratação, tendo em vista que essa subcontratação foi totalmente irregular, conforme já discutido nesta proposta de deliberação.
5.3.9. Por essas razões, e considerando, ainda, a materialidade do valor do débito no presente caso, entendo adequada a proposta de instauração de tomada de contas especial em razão do superfaturamento apurado (...) . " 
70. Além disso, a CGU destacou a responsabilidade da "empresa, na pessoa de seus sócios, que participaram de procedimento licitatório, assumindo uma responsabilidade que evidentemente não poderiam cumprir" (peça 16, p. 2-3) , pois, "conforme consulta aos sistemas eletrônicos disponíveis", verificou que, de janeiro/2004 a dezembro/2013, a mesma "não possuía nenhum empregado declarado na Relação Anual de Informações Sociais - RAIS", ou empregado registrado no Cadastro Nacional de Informações Sociais - CNIS, nem registro de admissões/demissões de empregados, nem a propriedade de qualquer veículo automotor no cadastro do DENATRAN. 
71. Observou ainda a CGU que, logo em seguida à adjudicação do certame, a Elocar Construtora e Serviços Ltda. ME repassou todas as suas obrigações contratuais para cidadãos da municipalidade, através de subcontratos, restando-lhe apenas o encargo de "mera intermediária", pois, conforme disposto na Cláusula Sexta dos citados subcontratos, "o proprietário do veículo sublocado arcaria com todas as despesas diretas e indiretamente geradas por seu veículo, tais como: manutenção preventiva e corretiva do veículo, licenciamento, IPVA, alvará, etc., além de arcar com todos os ônus oriundos dos encargos dos serviços, quer de natureza fiscal, trabalhista ou previdenciária, tais como INSS, IRPF e ISS".
72. Por fim, quanto à não apresentação do processo de dispensa de licitação nº 2013.06.10.2, considera-se razoável o esclarecimento prestado pelo responsável, no sentido de que não encontrou nenhum processo com tal numeração durante sua gestão, sendo que a Dispensa de Licitação que possui correlação com o serviço de transporte escolar é a de nº 007/2013-DL/2013, cuja cópia anexou. [destaques acrescidos]	
46.	O Ministério Público junto ao Tribunal de Contas da União e o Ministro-relator Bruno Dantas anuíram aos pareceres precedentes, nos seguintes termos:
	Ministério Público junto ao Tribunal de Contas da União (peça 55, p. 5) 
Como apontado pela CGU, houve a sublocação integral do transporte escolar, funcionando a Elocar como mera intermediária entre o município e as pessoas físicas subcontratadas, que efetivamente prestaram o serviço (peça 9, p. 45) . 
Ademais, nos termos dos contratos de sublocação, os proprietários dos veículos ficaram obrigados a" arcar com todas as despesas diretas e indiretamente geradas por seu veículo, tais como: manutenção preventiva e corretiva do veículo, licenciamento, IPVA, alvará, etc; além de arcar com todos os ônus oriundos dos encargos dos serviços, quer de natureza fiscal, trabalhista ou previdenciária, tais como INSS, IRPF e ISS" (peça 16, p. 3) . 
É de se registrar ainda, por relevante, as informações aduzida pela CGU (peça 16, p. 3) , no sentido de que, entre janeiro/2004 e dezembro/2013, "a contratada não possuía nenhum empregado declarado na Relação Anual de Informações Sociais - RAIS, assim como não se verifica a propriedade de qualquer veículo automotor no cadastro do DENATRAN - Departamento Nacional de Trânsito (atualização: 01/11/2013) ou empregado registrado no Cadastro Nacional de Informações Sociais - CNIS (período de 08/2013 a 12/2013) , bem como que não houve, no período de janeiro a dezembro de 2013 nenhum registro de admissões e demissões de empregados, sob o regime da Consolidação das Leis Trabalhistas - CLT. 
Portanto, não tendo sido juntados aos autos qualquer documento apto a comprovar que a Elocar incorreu em custos diretos ou indiretos na execução do contrato, o débito não pode ser afastado.
Voto do Ministro-relator Bruno Dantas (peça 61, p. 1) 
6. Corroboro as análises empreendidas pela unidade instrutora e o competente adendo oferecido pelo Ministério Público junto ao TCU, razão pela qual incorporo ambos os fundamentos apresentados às minhas razões de decidir
47.	Das informações constantes dos autos, verifica-se que todo o serviço de transporte escolar, objeto do Pregão 011/2013, foi efetivamente executado por terceiros e não pela empresa contratada pelo ente municipal. 
48.	A empresa Elocar Construtora e Serviços Ltda. subcontratou irregularmente 100% do serviço, tendo atuada como mera intermediária entre terceiros e o município de Trairi-CE. Corroboram com esse entendimento as seguintes evidências: 
48.1	A ausência de capacidade operacional da empresa para realizar o serviço avençado, diante da constatação de que a contratada: (a) não possuía empregado declarado na Relação Anual de Informações Sociais - RAIS (2004 a 2013) ; (b) não possuía empregado registrado no Cadastro Nacional de Informações Sociais - CNIS (8/2013 a 12/2013) ; (c) não registrou admissão e/ou demissão de empregados, sob o regime da Consolidação das Leis Trabalhistas - CLT (1/2013 a 12/2013) ; (d) não possuía propriedade de veículo cadastrado no Departamento Nacional de Trânsito (até 1º/11/2013) e (e) repassou todas as suas obrigações contratuais para cidadãos da municipalidade, por meio dos subcontratos.
48.2.	A ausência de permissão legal (Lei 8.666/1993) e de autorização formal do município de Trairi-CE para a subcontratação integral do serviço de transporte escolar, objeto do Pregão 011/2013. 
48.3.	A constatação de sobrepreço, diante da superioridade dos preços contratados com a empresa Elocar em relação aos efetivamente praticados pelos reais prestadores.      
48.4.	A rejeição da subcontratação integral dos serviços de transporte escolar por prefeituras municipais no âmbito do PNATE, assentada nos Acórdão 2292/2013-TCU-Segunda Câmara (rel. Min. André de Carvalho) , 4864/2013-TCU-1ª Câmara (rel. Min. Augusto Sherman) , 7434/2013-TCU-1ª Câmara (rel. Min. Augusto Sherman) , 1464/2014-TCU-Plenário (rel. Min. André de Carvalho) e 2089/2014-TCU-2ª Câmara (rel. Min. André de Carvalho) .
49. Não há como acolher as seguintes alegações.
49.1. 	A aptidão operacional da contratada foi demonstrada com todo o seu acervo de veículos, cedidos por terceiros.
49.1.1.	A apresentação do acervo veicular não afasta a irregularidade em questão. A subcontratação integral do serviço de transporte escolar, além de vedada pela Lei 8.666/1993 (porque distorce a finalidade da licitação) , demonstrou a inaptidão da empresa Elocar, do ponto de vista operacional, de prestar adequadamente o serviço definido no objeto do Pregão 011/2013. A diferença entre os preços contratados com a Elocar e os efetivamente praticados pelos reais prestadores caracterizou a prática de sobrepreço (dano ao erário) .
49.2.	Não houve a caracterização da subcontratação, porquanto: (a) todas as obrigações contratuais permaneceram com a empresa contratada; (b) é irrelevante para a administração municipal se os veículos ofertados pela contratada eram ou não de sua propriedade; (c) o município não pode invadir a seara privada da empresa no trato desta com seus cessionários; e (d) o serviço foi prestado diretamente pelo contratado.
49.2.1.	Não procede a alegação. A caracterização da subcontratação integral na execução dos serviços de transporte escolar, bem como a atuação intermediadora da empresa Elocar, foram devidamente caracterizados nos autos, conforme exame empreendido nos itens 47, 48 e 49.1.1 desta instrução. Observe que o recorrente não elidiu, por meio provas documentais, o apontamento feito pela Controladoria-Geral da União de que as obrigações da contratada foram repassadas para cidadãos da municipalidade na cláusula sexta dos subcontratos (peça 16, p. 3) .
49.3. 	O município atuou conforme o entendimento assentado pelo Ministério Público de Contas do Estado do Ceará, pelos Tribunais de Contas do Estado do Ceará e de São Paulo e pelo Tribunal de Contas da União no Acórdão 614/2015-TCU-Plenário, no sentido de que a sublocação de veículos não importa necessariamente em subcontratação integral e de que a exigência da licitante ser proprietária da frota de veículos pode afastar potenciais interessados.
49.3.1.	Não procede a alegação. As manifestações dos Ministérios Públicos de Contas dos Estados, assim como as decisões dos Tribunais de Contas dos Estados, não geram impacto ou vinculam a atuação do Tribunal de Contas da União, em razão princípio da independência das instâncias e das competências constitucionais exclusivas deste Tribunal (v.g. Acórdão 4713/2018-TCU-Segunda Câmara, rel. Min. Marcos Bemquerer, 5432/2015-TCU-1ª Câmara, rel. Min. Benjamin Zymler, 4632/2015-TCU-1ª Câmara, rel. Min. Weder de Oliveira, 2675/2011-TCU-Plenário, rel. Min. Aroldo Cedraz, e 1553/2011-TCU-Plenário, rel. Min. Marcos Bemquerer) .  
49.3.2.	O Acórdão 614/2015-TCU-Plenário, de relatoria do Ministro Vital do Rêgo, tratou de irregularidades em licitação, dentre elas, a exigência de que a futura contratada possuísse frota própria para execução do serviço, o que teria efetivamente restringido a competitividade do certame licitatório. Observe que o caso examinado no Acórdão 614/2015-TCU-Plenário é distinto destes autos, pois o Pregão 011/2013 não exigiu do licitante frota própria dos veículos. O apontamento feito pela Controladoria-Geral da União e pelo Tribunal de Contas da União foi de que a subcontratação  integral do serviço de transporte escolar demonstrou a incapacidade operacional da empresa Elocar para realizar o serviço avençado. Além disso, a subcontratação integral do objeto, ora constatado, não fora verificado nos autos do Acórdão 614/2015-TCU-Plenário.
49.4.	A Lei 8.666/1993, em seu art. 30, §6º, veda a exigência de propriedade, por parte da contratada, dos equipamentos suficientes para a execução do objeto.
49.4.1.	O referido dispositivo legal é incapaz de justificar a subcontratação integral do objeto do Pregão 01/2013. 	Note que o principal objetivo da vedação contida no art. 30, §6º da Lei 8.666/1993 é de não restringir a competitividade entre os licitantes. No caso em tela, não houve a exigência de que a empresa Elocar Construtora e Serviços Ltda. fosse proprietária de toda a frota de veículos, mas que demonstrasse sua aptidão operacional para desempenho de atividade compatível em características, quantidades e prazos com o objeto do Pregão 011/2013, a teor do art. 27, inciso II c/c art. 30, inciso II da Lei 8.666/1993, o que não ocorreu.
49.5.	Não é coerente a afirmação de que a contratada causou dano ao erário por ter locado de terceiros os veículos para a prestação do serviço. 
49.5.1.	Não procede a alegação. Conforme análise contida nos itens 47, 48, 49.1.1 e 53-58 desta instrução, constatou-se o sobrepreço decorrente da superioridade dos preços contratados com a empresa Elocar em relação aos efetivamente praticados pelos reais prestadores (terceiros) .
49.6.	O recorrente alega que o Pregão nº  011/2013 (peça 40) foi dividido por itens (rotas) e estendido à participação de qualquer pessoa. Contudo, apenas três empresas participaram do procedimento, sagrando-se vencedora a empresa Elocar com o melhor preço dentro da margem praticada pelo mercado (peça 94, p. 33-35) .
49.6.1.	Não consta dos autos a cópia do Edital do Pregão 011/2013. Os documentos apresentados à peça 40 referem-se à Dispensa de Licitação 007/2013-DL. A alegação do recorrente é incapaz de justificar a ocorrência da subcontratação integral do objeto do Pregão 011/2013.
50.	Dessa forma, não há como acolher as razões apresentadas.
Alegações de ausência de débito (peça 94, p. 17-27) 
Do superfaturamento no percentual médio de 84,53% do valor do repasse
51.	O recorrente alega que o débito apurado pelo Tribunal é indevido porque (peça 94, p. 17-20) :
51.1.	Os preços praticados na contratação estavam de acordo com os valores de mercado. Em pesquisa realizada à época dos fatos, os valores do quilômetro contratado pelo Estado do Ceará (R$ 4,40) e pelo município de Itapipoca-CE (R$ 4,90) foram superiores ao do município de Trairi (R$ 3,22) , conforme cópia da Justificativa da Dispensa de Licitação nº 07/2013 do Governo do Estado do Ceará e extrato de Dispensa de Licitação nº  128278641/2013, do município de Itapipoca-CE, já acostados nos autos. 
51.2.	Os custos diretos e indiretos da empresa foram desconsiderados, principalmente as despesas relacionadas com tributos, contribuições, funcionários, despesas diversas e lucro da empresa. 
51.3.	Não condiz com a legislação nacional de tributos e demais custos diretos, pois desconsidera a necessidade de pagamento pela empresa de IRRF, ISS, INSS, CSLL e etc.
52. O recorrente afirma que:
52.1.	O contrato de "sublocação", que na realidade trata-se de cessão de bens, em sua cláusula sexta (dos encargos e obrigações da contratada) , previa que as despesas diretas e indiretas da avença correriam por conta do contratado.
52.2.	Há duas relações jurídicas distintas com suas obrigações, quais sejam: a contratação pelo município da empresa prestadora do serviço, que envolve o pagamento de custos diretos e indiretos, e a contratação da cessão de bens pela empresa prestadora do serviço, que abarca os devidos custos. 
52.3.	Não há previsão legal que permita ao município fiscalizar ou intervir na relação jurídica existente entre a empresa e seus cessionários. 
Análise
53.	A alegação do recorrente não vem acompanhada de elementos probatórios de que os preços ofertados no Pregão 011/2013 e praticados pela contratada, empresa Elocar Construtora e Serviços Ltda., estavam de acordo com os valores de mercado. Além disso, a afirmação de que os valores do quilômetro contratado pelo Estado do Ceará (R$ 4,40) e pelo município de Itapipoca-CE (R$ 4,90) foram superiores ao do município de Trairi (R$ 3,22) , por si só, é insuficiente para caracterizar a prática do preço de mercado no Pregão 011/2013.
54.	Diante da mesma alegação do responsável, a SecexTCE teceu a seguinte análise (peça 52, p. 12) :
59. Não procedem as alegações de defesa do responsável, no sentido de que não teria ocorrido sobrepreço, uma vez que os preços praticados estavam "em total consonância com a realidade do mercado para época", e que o cálculo do valor do suposto superfaturamento desconsiderou os custos da empresa com tributos, contribuições, funcionários e despesas diversas, além do "próprio e necessário lucro da empresa na execução do serviço, objetivo-fim da atividade empresarial". 
60. Examinando-se o Relatório de Demandas Externas nº 00206.000630/2014-81 (peças 9 e 16, p. 1-22) , da Controladoria-Geral da União - CGU, verifica-se que, da análise comparativa do valor pago à empresa Elocar Construtora e Serviços Ltda. - ME, com aquele pago por ela aos proprietários que efetivamente prestaram o serviço de transporte de alunos da rede pública de ensino, foi constatado que o valor do quilômetro licitado/pago - R$ 3,10, era mais do que o dobro daquele efetivamente pago aos proprietários dos veículos - R$ 1,45, não tendo sido aceita pela CGU a justificativa do responsável à CGU de que a formação do preço do quilômetro licitado levou em conta "os custos tributários e previdenciários que oneraram a empresa", pois, consoante os Contratos de Sublocação firmados entre a Elocar e os locatários, o proprietário do veículo sublocado arcaria com todas as despesas diretas e indiretamente geradas por seu veículo, tais como: manutenção preventiva e corretiva do veículo, licenciamento, IPVA, alvará, etc., além de arcar com todos os ônus oriundos dos encargos dos serviços, quer de natureza fiscal, trabalhista ou previdenciária, tais como INSS, IRPF e ISS. 
61. Cumpre registrar que os referidos Contratos de Sublocação não constam dos autos, tendo sido relacionados no Relatório da CGU na peça 16, p. 59-61. [destaques acrescidos]
55.	Não procede a alegação de que o débito desconsiderou custos diretos e indiretos, como as despesas relacionadas com tributos, contribuições, funcionários e lucro da empresa. Isto porque, segundo apurou a Controladoria-Geral da União, as despesas diretas e indiretas geradas pelo veículo seriam arcadas por seu proprietário, bem como os encargos de serviços de natureza fiscal, trabalhista ou previdenciária, como INSS, IRPF e ISS, segundo a cláusula sexta do contrato de sublocação, firmado entre a empresa Elocar e os locatários (peça 9, p. 10) . Esta conclusão reforça o entendimento de que a empresa contratada atuou como mera intermediária entre o ente municipal e os reais prestadores do serviço.
56.	Cabe ao recorrente e à empresa Elocar, responsáveis solidários pelo débito, demonstrar quais custos diretos e indiretos da empresa foram desconsiderados no cálculo feito pelo Tribunal, o que não ocorreu até o presente momento. A mera alegação, desacompanhada de elementos de prova, é inábil para alterar o teor do acórdão recorrido.
57.  	Não houve intervenção do Tribunal na relação jurídica firmada entre a empresa Elocar e terceiros (sublocação) . A constatação do Tribunal foi de que a subcontratação integral do serviço desvirtuou o procedimento licitatório, do ponto de vista operacional e econômico, visto que a empresa contratada não dispunha de capacidade operacional para realizar os serviços de transporte escolar e que o sobrepreço praticado gerou dano ao erário.
58.	Assim, não há como acolher o alegado.	
Da contratação do serviço de transporte escolar em rotas superestimadas
59.	O recorrente sustenta que (peça 94, p. 4-15 e 20-25) :
59.1.	O preço pago pelo município pela prestação do serviço de transporte escolar se encontrava dentro dos padrões praticados pelo mercado, razão pela qual não há que se cogitar em superestimação de valores com base na métrica "valor por quilômetro rodado".
59.2.	A contratação do serviço de transporte escolar se deu em face de um estado de emergência, urgência e caos administrativo. Para tanto, o Sr. Francisco José Ferreira Noronha informa que: (a)  o início de sua gestão (8/3/2013) se deu pelo afastamento da candidata vencedora das eleições de 2012 por decisão da Justiça Eleitoral; (b) a gestora afastada não havia providenciado a contratação de transporte escolar na municipalidade; (c) o conturbado cenário político trouxe um verdadeiro caos à administração municipal, pois não houve um procedimento de transição de governo e todos os professores se encontravam em greve, de forma que o ano letivo das escolas municipais se iniciou nas datas de 1º/4/2013 e 15/04/2013; (d) a Dispensa de Licitação nº  007/2013-DL e o Pregão nº 011/2013  utilizaram, como base, os termos de referência utilizados pela gestão anterior no Pregão 11.27.1/2012: (e)  a Dispensa de Licitação nº  007/2013-DL adaptou algumas rotas do transporte escolar utilizadas no Pregão nº  11.27.1/2012, reduzindo o número de rotas de 50 para 44 e a despesa mensal de R$ 333.074,50 para R$ 192.923,06, o que demonstra a atenção com os padrões de economia legalmente estabelecidos; (f) não havia tempo para avaliar as rotas utilizadas pelo município no ano de 2012 ou para realizar um novo estudo das rotas do transporte escolar; (g) o aperfeiçoamento das rotas realizado com o sistema de posicionamento global (GPS) resultou no Pregão nº 013/2014; (h)  o Relatório de Demandas Externas da CGU nº  00206.000630/2014-81 entendeu como plenamente justificável o uso das rotas do transporte escolar definidas por administrações anteriores, desde que demonstrada a situação de emergência e a possibilidade de revisão desses atos.
59.3.	A decisão recorrida feriu o disposto no art. 22 LINDB, ao desconsiderar os obstáculos e as dificuldades reais do gestor, as exigências das políticas públicas a seu cargo e o princípio da reserva do possível, pois o serviço foi prestado, buscando sempre a economicidade na contratação.
59.4.	O Sr. Francisco José Ferreira Noronha atuou com seu poder-dever, revisando todas as rotas do transporte escolar por meio de sistema de georreferenciamento por GPS, o que culminou na realização do Pregão nº  013/2014. 
59.5.	Os valores contratados em 2013 foram mais econômicos para a municipalidade que os praticados em 2012. Não há evidências de sobrepreço no comparativo das rotas do Pregão nº 011/2013 e do Pregão 013/2014.
Análise
60.	A afirmação do recorrente não vem acompanhada de elementos probatórios de que os preços praticados com a empresa Elocar estavam de acordo com os valores de mercado.
61.	Diversamente do que alega o recorrente, o estado de emergência, as dificuldades enfrentadas pelo gestor municipal e suas decisões sobre a contratação do serviço de transporte escolar já foram consideradas na manifestação do MPTCU, acolhida no acórdão recorrido, no seguinte teor (peça 55, p. 5) :
Quanto à segunda irregularidade (rotas superestimadas) , divirjo da Secex-TCE, que se posicionou pelo acolhimento das justificativas prestadas. Com efeito, ao tomar posse em 8/3/2013, o responsável encontrou sérios problemas na condução da educação municipal, seja pela greve dos professores, seja pela ausência de procedimento licitatório para contratação do transporte escolar. No entanto, como por ele ressaltado, teve condições de realizar "rápida e urgente avaliação" das rotas do transporte escolar constantes do termo de referência da licitação de 2012, buscando otimizá-las, reduzindo "o número de rotas de 50 para 44". Tal medida teria ensejado economia para o município, posto que o valor contratado foi de R$ 192.923,06/mês (vigente de 9/4/2013 a 9/6/2013 - peça 40, p. 46 e 53) , contra os R$ 333.074,50/mês de 2012. Todavia, o mesmo cuidado não se verificou no Pregão 11/2013, quando foram mantidas as rotas de 2012, sem qualquer justificativa. Se as mudanças promovidas na dispensa de licitação, realizada em caráter de emergência, foram tão exitosas, porque, ao menos, não mantê-las? Ressalte-se, ademais, que o pregão presencial só veio a ser realizado em 10/7/2013, havendo, portanto, tempo hábil para uma adicional e melhor revisão das rotas, com a verificação das distâncias efetivamente percorridas, com vistas a seu aprimoramento e redução de custos. Tal se mostraria ainda mais pertinente considerando a economia que uma "rápida e urgente avaliação" possibilitou na dispensa de licitação.
Todavia, o decorrente contrato foi firmado em 16/7/2013, com vigência de cinco meses (1º de agosto a 31 de dezembro de 2013) no valor total de R$ 1.597.000,00, correspondente a R$ 319.580,00 mensais (peça 9, p. 4-6 e 40) . Portanto, entendo que as justificativas prestadas não são aptas a afastar a irregularidade. [destaque acrescido]  
62.	Não há como acolher os seguintes argumentos de que:
62.1.	Não havia tempo para avaliar/revisar as rotas utilizadas em 2012.
62.1.1.	Isto porque a otimização das rotas de 2012 na Dispensa de Licitação 007/2013-DL (peça 40, p. 46 e 53) , que reduziu o número de rotas de 50 para 44 e a despesa mensal de R$ 333.074,50 para R$ 192.923,06 (vigente entre 9/4/2013 e 9/6/2013) , não foi aproveitada no Pregão 11/2013, quando foram mantidas as rotas de 2012, sem a devida justificativa. Além disso, havia tempo hábil para a revisão das rotas, pois o pregão só foi realizado em 10/7/2013. 
62.2.	O aperfeiçoamento das rotas resultou no Pregão nº 013/2014.
62.2.1.	Isto porque a referida revisão ocorreu após a realização do Pregão 011/2013 e, dessa forma, não interfere nas conclusões obtidas sobre as irregularidades perpetradas no âmbito do certame realizado em 2013.
62.3.	O Relatório de Demandas Externas da CGU admitiu o uso das rotas definidas por administrações anteriores, em situações emergenciais.
62.3.1.	Isto porque tal entendimento aplicava-se à situação emergencial enfrentada na Dispensa de Licitação 007/2013 e não ao Pregão 011/2013, cuja elaboração dispunha de tempo para revisar as rotas utilizadas em 2012.
62.4.	O serviço foi prestado com economicidade.
62.4.1.	Isto porque não foram apresentadas as justificativas para a manutenção das rotas de 2012 no Pregão 011/2013, diversamente do que ocorreu na Dispensa de Licitação 007/2013-DL.
62.5.	Houve economicidade nos valores contratados em 2013 em relação a 2012.
62.5.1.	Isto porque tal afirmação se refere apenas à Dispensa de Licitação 007/2013. 
62.6.	Não houve sobrepreço no comparativo das rotas dos Pregões 011/2013 e 013/2014.
62.6.1.	Isto porque a superestimativa restou demonstrada pela CGU à peça 9, p. 20, 27-32.
63.	Assim, remanesce o débito referente à contratação do serviço de transporte escolar em rotas superestimadas, conforme cálculo elaborado pelo MPTCU à peça 55.
Pagamento por dias letivos em quantidade superior ao determinado no calendário escolar de 2013
64.	O recorrentes sustenta que (peça 94, p. 25-27) :
64.1.	O acórdão recorrido rejeitou os esclarecimentos feitos pelo responsável referentes aos dias 14/09, 15/11 e 22/11/2013. Ocorre que no dia 14/9/2013 (sábado) foram aplicadas provas nas escolas municipais (peça 39, p. 59) . As rasuras apontadas pelo MPTCU trataram-se de equívoco do professor que apôs sua assinatura no campo indevido, que, em seguida, corrigiu o erro, de modo que nos dias 16/11/2013 (sábado) e 30/11/2013 (sábado) foram realizadas aulas extras (peça 39, p. 65) , segundo o livro de ponto dos professores e os diários de aulas. 
64.2.	O acórdão recorrido desconsiderou os mais de 06 (seis) anos decorridos entre a sua citação e a ocorrência dos fatos, o que trouxe extrema dificuldade de se obter a documentação junto ao ente público. 
Análise	
65.	O recorrente afirma que no dia 14/9/2013 (sábado) foram aplicadas provas nas escolas municipais, de acordo com o calendário anual de provas de peça 39, p. 59. Ocorre a previsão desse evento em calendário não é suficiente para comprovar que houve, de fato, a aplicação de provas no dia 14/9/2013. Não consta dos documentos apresentados pelo recorrente, compostos por controle de frequência de alunos (peça 39, p. 50, 53, 56-57 e 61-62) , resumo de atividades (peça 39, p. 54-55, 58 e 60) e ponto de trabalho dos professores (peça 39, p. 63-65) , qualquer referência ao dia 14/9/2013. A falta de evidências documentais de que os alunos realizaram provas nas escolas municipais no referido dia impede a demonstração de que houve o transporte escolar naquela data.
66.	O alegado equívoco cometido pelo professor, ao preencher o ponto de trabalho do mês de novembro de 2013 (peça 39, p., 65) , referente aos dias 16/11/2013 e 30/11/2013, continha a rasura apontada pelo MPTCU (peça 55, p. 6) : "a palavra 'sábado' foi coberta com corretivo e a assinatura do professor foi sobreposta".
67.	Observe que tal equívoco teria ocorrido nos dias 16/11/2013 e 30/11/2013 (sábados) e que essas datas não constam dos controles de frequência de alunos (peça 39, p. 50, 53, 56-57 e 61-62) e dos resumos de atividades (peça 39, p. 54-55, 58 e 60) . Diante das rasuras e da ausência de outros elementos de prova de que os alunos frequentaram as escolas municipais nos dias 16/11/2013 e 30/11/2013, entende-se que não restou demonstrado que serviço de transporte escolar foi realizado nesses dias.
68.	A alegação de dificuldades de se obter a documentação junto ao município de Trairi-CE não merece acolhimento. Eventuais dificuldades do gestor na obtenção dos documentos necessários à prestação de contas dos recursos geridos, inclusive as derivadas de ordem política, se não resolvidas administrativamente, devem ser por ele levadas ao conhecimento do Poder Judiciário por meio de ação própria, uma vez que a responsabilidade pela comprovação da boa e regular aplicação dos recursos públicos é pessoal (v.g. Acórdão 5466/2020-TCU-Primeira Câmara, rel. Min. Vital do Rêgo, 437/2018-TCU-2ª Câmara, rel. Min. Augusto Nardes, e 3357/2016-TCU-1ª Câmara, rel. Min. Bruno Dantas) .
69.	Assim, não há como acolher os argumentos apresentados.
CONCLUSÃO
70.	A atuação do TCU não se encontra inviabilizada, de acordo com os critérios de prescrição da Lei 9.873/1999 e do Acórdão 1441/2016-TCU-Plenário. 
71.	Não constitui cerceamento de defesa a não concessão de oportunidade para contestar o cálculo do débito elaborado pelo MPTCU e adotada no Acórdão 5112/2021-TCU-Segunda Câmara. A apuração do valor final do débito não é "fato novo" no processo, mas a consequência do exame da defesa apresentada pelo Sr. Francisco José Ferreira Noronha, oportunidade que teve para exercer o direito ao contraditório e à ampla defesa neste feito. Além disso, não existe na processualística do Tribunal fase processual de réplica ao parecer do Ministério Público (MPTCU) .
72.	Não há elementos de prova capazes de afastar a responsabilidade do ex-prefeito Francisco José Ferreira Noronha pelas irregularidades decorrentes do Pregão 011/2013, pois não há evidências de que os atos de gestão e de controle decorrentes do Pregão 11/2013 não foram por ele praticados.
73.	Ainda que houvesse a comprovação de que tais atos de gestão e controle foram praticados exclusivamente pela secretária municipal da educação, não há evidências de que o Sr. Francisco José Ferreira Noronha teria supervisionado os atos praticados por sua subordinada na condução o Pregão 11/2013 e na execução do contrato firmado com a empresa Elocar Construtora, remanescendo a culpa in vigilando. 
74.	A sublocação integral do transporte escolar ou subcontratação integral do objeto do Pregão 011/2013,  além de vedada pela Lei 8.666/1993 (porque distorce a finalidade da licitação) , demonstrou a inaptidão da empresa Elocar, do ponto de vista operacional, de prestar adequadamente o serviço definido no objeto do Pregão 011/2013 e sua atuação mera intermediária entre o município e as pessoas físicas subcontratadas, que efetivamente prestaram o serviço.
75.	A constatação da prática de sobrepreço, diante da superioridade dos preços contratados em relação aos efetivamente praticados pelos reais prestadores; a verificação da existência de rotas superestimadas e de pagamentos indevidos do calendário escolar de 2013 caracterizaram dano ao erário.
76.	Os argumentos recursais do responsável são insuficientes para reformar a decisão recorrida. Remanesce, portanto, a responsabilidade do ex-prefeito de Trairi-CE, que permitiu a ocorrência de graves irregularidades na aplicação e gestão dos recursos do Pnate/2013. 
PROPOSTA DE ENCAMINHAMENTO
77.	Ante o exposto, submete-se à consideração superior a análise do recurso de reconsideração interposto por Francisco José Ferreira Noronha contra o Acórdão 5112/2021-TCU-Segunda Câmara, propondo-se, com fundamento no artigo 33, da Lei 8.443/1992:
a) conhecê-lo para, no mérito, negar-lhe provimento;
b) dar ciência às partes e aos órgãos/entidades interessados.
3.	Divergindo parcialmente do posicionamento da Serur, o Ministério Público junto ao TCU - MPTCU, em Parecer da lavra do Procurador Rodrigo Medeiros de Lima (peça 115) , assim se pronunciou:
Cuidam os autos de recurso de reconsideração interposto pelo Sr. Francisco José Ferreira Noronha, ex-prefeito do município de Trairi/CE (peça 94) , contra o Acórdão 5112/2021-TCU-Segunda Câmara (relator Ministro Bruno Dantas - peça 60) , mantido após apreciação de embargos de declaração (Acórdão 9304/2021-TCU-Segunda Câmara (relator Ministro Bruno Dantas - peça 79) .
Por meio da referida deliberação, o recorrente e a empresa Elocar Construtora e Serviços Eireli, contratada pela prefeitura municipal de Trairi para a prestação de serviços de locação de veículos destinados ao transporte escolar, tiveram suas contas julgadas irregulares, com imputação de débito e aplicação, de forma individual, da multa prevista no art. 57 da Lei 8.443/1992.
A condenação decorreu da conclusão do Tribunal de que teriam ocorrido as seguintes irregularidades na gestão dos recursos transferidos ao município de Trairi pelo Fundo Nacional de Desenvolvimento da Educação (FNDE) , por meio do Programa Nacional de Apoio ao Transporte Escolar (PNATE) , no exercício de 2013:
superfaturamento médio de 84,53% na subcontratação integral do objeto - a empresa Elocar promoveu a sublocação total da prestação do serviço de transporte de alunos junto a munícipes proprietários de veículos;
superestimativa das rotas dos serviços de locação de veículos contratados;
pagamento por dias letivos em quantidade superior ao efetivamente determinado no calendário escolar de 2013 do município de Trairi.
Ao analisar o apelo apresentado pelo Sr. Francisco José Ferreira Noronha, a Serur, em pareceres uniformes (peças 113 e 114) , propôs o conhecimento e a negativa de provimento ao recurso de reconsideração.
As conclusões da unidade técnica, que justificaram a mencionada proposta de encaminhamento para o desfecho do recurso, foram assim resumidas na instrução à peça 113 (p. 26) :
74.	 A sublocação integral do transporte escolar ou subcontratação integral do objeto do Pregão 011/2013, além de vedada pela Lei 8.666/1993 (porque distorce a finalidade da licitação) , demonstrou a inaptidão da empresa Elocar, do ponto de vista operacional, de prestar adequadamente o serviço definido no objeto do Pregão 011/2013 e sua atuação [como] mera intermediária entre o município e as pessoas físicas subcontratadas, que efetivamente prestaram o serviço.
75.	 A constatação da prática de sobrepreço, diante da superioridade dos preços contratados em relação aos efetivamente praticados pelos reais prestadores; a verificação da existência de rotas superestimadas e de pagamentos indevidos do calendário escolar de 2013 caracterizaram dano ao erário.
***
O Ministério Público concorda parcialmente com a Serur, visto que o recurso de reconsideração apresentado pelo Sr. Francisco José Ferreira Noronha foi capaz de elidir, em parte, o débito que foi imputado, em solidariedade, ao recorrente e à empresa Elocar. A discordância refere-se a uma das ocorrências que justificaram a imputação de débito, nos termos do Acórdão 5112/2021-TCU-Segunda Câmara.
Na percepção da Serur, deve ser mantido o cálculo do débito atinente à condenação do recorrente, na forma como foi originalmente sugerido no parecer do representante do MP/TCU, Dr. Lucas Rocha Furtado (parecer à peça 55) , acolhido pelo relator a quo, Ministro Bruno Dantas, e pela 2ª Câmara do Tribunal.
No referido parecer do Dr. Lucas Rocha Furtado, foi, didaticamente, promovido o exame de cada uma das três irregularidades mencionadas no parágrafo 3 desta manifestação e detalhadas as possíveis superposições dos correspondentes montantes de débito. As superposições identificadas foram objeto de revisão pelo representante do MP/TCU, tendo resultado no débito de R$ 398.237,38, composto pelas seguintes parcelas (vide quadro do subitem 9.3 do Acórdão 5112/2021-TCU-Segunda Câmara) :
	Valor (R$) 
	Data

	99.291,61
	11/9/2013

	99.648,59
	8/10/2013

	199.297,18
	11/11/2013

No parecer do MP/TCU proferido na fase originária, de lavra do Dr. Lucas Rocha Furtado, e que prevaleceu na condenação imposta ao recorrente e à empresa Elocar, foi considerado superfaturamento a diferença entre (a) os valores pagos pela prefeitura municipal de Trairi à referida empresa e (b) aqueles que foram repassados pela contratada aos munícipes subcontratados.
Não obstante ser elevada a diferença de 84,53% identificada, o Ministério Público não considera apropriado imputar débito sob a forma consignada no parágrafo supra, por não representar parâmetro adequado quanto aos preços praticados pelo mercado à época.
O que se têm nos autos, comprovado documentalmente (peça 39, p. 46 e 48) , são elementos constantes das alegações de defesa do Sr. Francisco José Ferreira Noronha, por meio dois quais o responsável procurou evidenciar ao Tribunal que os preços praticados pelo município de Trairi, no ano de 2013, estavam condizentes com outras contratações contemporâneas de transporte escolar (na rede estadual e em município próximo) :
	Ente político
	Valor do Km contratado [R$]
	Conclusão

	Rede pública estadual de Trairi/CE
	4,40[footnoteRef:2] [2:  Peça 39, p. 46.] 
	Valor a maior que o de Trairi

	Rede pública estadual de Itapipoca/CE
	4,90[footnoteRef:3] [3:  Peça 39, p. 48.] 
	Valor a maior que o de Trairi

	Município de Trairi/CE
	3,22[footnoteRef:4] [4:  Peça 9, p. 8.] 
	Menor valor comparativo

O quadro supra constou do parágrafo 42 da instrução da SecexTCE à peça 52 (p. 10) , mas, mesmo indicando o menor valor para a contratação efetuada pelo município de Trairi - ressalvando-se a baixa representatividade da pesquisa, com apenas outros dois parâmetros de comparação -, não foi suficiente para que a unidade técnica, na ocasião, deixasse de concluir pela existência de débito, ante a seguinte conclusão:
73. (...) considera-se que ele [o Sr. Francisco José Ferreira Noronha] não conseguiu justificar a subcontratação total do serviço de transporte escolar, em 2013, sem autorização da Administração contratante, nem a regularidade do pagamento de 84,53%, na média, a maior do valor do quilômetro licitado em relação àquele subcontratado junto aos proprietários de veículos que efetivamente realizaram as rotas naquele exercício, gerando prejuízo potencial no montante de R$ 731.970,34. (grifo nosso) 
O entendimento ora defendido, no sentido de que não se pode reconhecer débito a partir da mera diferença entre o montante pago à empresa formalmente contratada pelo município contratante e os valores pagos por essa empresa a terceiros, quando não forem levantados os reais preços de mercado - destacando-se que, no caso sob exame, houve pesquisa de preços de mercado, mas com baixa representatividade (apenas dois parâmetros confrontados com o preço contratado pelo município de Trairi) -, alinha-se ao posicionamento manifestado por este membro do MP/TCU em outros processos, a exemplo do TC Processo 004.897/2016-1[footnoteRef:5]. [5:  TCE julgada por meio do Acórdão 10397/2021-TCU-Segunda Câmara (relator Ministro-Substituto Marcos Bemquerer Costa) .] 
Do parecer proferido por este representante do Parquet de Contas no referido processo (peça 132 dos referidos autos) , destaco o seguinte trecho:
25. (...) este membro do MP/TCU manifestou-se em diversos processos de TCE cujo foco era a possível ocorrência de superfaturamento no emprego de recursos repassados a municípios para a execução do PNATE. Desde então, evoluiu sua compreensão sobre a forma como deveria ser calculado o débito nos casos em que restou constatada a subcontratação integral dos serviços de transporte escolar, sem previsão contratual, a exemplo do caso objeto de análise nestes autos.
26. Seguindo parte da jurisprudência do TCU sobre o tema[footnoteRef:6], em alguns desses processos - o mesmo tendo ocorrido nesta TCE - as citações dos responsáveis foram promovidas com o débito tendo sido calculado pela mera diferença entre o montante pago à empresa formalmente contratada pelo município contratante e os valores pagos por essa empresa a terceiros - motoristas/proprietários de veículos -, arregimentados por meio de subcontratos não previstos no termo do ajuste firmado com o ente federativo. [6:  Vide Acórdão 1464/2014-TCU-Plenário (relator Ministro-Substituto André Luís de Carvalho) ; 2.089/2014-TCU-2ª Câmara (relator Ministro-Substituto André Luís de Carvalho) e 8.220/2020-TCU-1ª Câmara (relator Ministro Bruno Dantas) .] 
27. Nos casos em que o superfaturamento não foi calculado tendo como base a diferença entre os valores pagos à empresa contratada e aqueles que, de fato, representariam os preços de mercado - ou seja, com a comparação com valores pagos em local e época próximos por outros contratantes públicos -, este membro do Parquet de Contas alinhou-se a outro segmento da jurisprudência do TCU[footnoteRef:7], no qual restou afastada a possibilidade de ser aceito, como parâmetro para imputação de possível débito, a forma de cálculo empregada nesta TCE (diferença entre preços contratados e subcontratados) . [7:  Vide Acórdão 2541/2015-TCU-Plenário (relator Ministro-Substituto Augusto Sherman Cavalcanti) e 4.349/2018-TCU-2ª Câmara (relator Ministro-Substituto Marcos Bemquerer Costa) .] 
 (peça 132, p. 5, do TC Processo 004.897/2016-1 - grifos nossos e do original) 
Afastada, portanto, a possibilidade de se imputar débito por conta do parâmetro (inadequado) de superfaturamento caracterizado, nestes autos, pela diferença de valores da contratação da empresa Elocar e daqueles atinentes à subcontratação por ela promovida, resta avaliar se ainda remanesce débito por conta das ocorrências relacionadas aos pagamentos promovidos com superestimativa das rotas dos serviços de locação de veículos contratados e por dias letivos em quantidade superior ao quantitativo que constava do calendário escolar de 2013 do município de Trairi.
No que se refere à superestimativa das rotas, o recurso de reconsideração sob exame não trouxe justificativas capazes de afastar a irregularidade apontada, originalmente, no relatório de fiscalização da Controladoria-Geral da União (CGU) , à peça 9, p. 20-21. Como as rotas das contratações de 2013 e 2014 eram as mesmas e considerando que foram objeto de verificação precisa em 2014 - com emprego de equipamento de GPS [Global Positioning System][footnoteRef:8] -, com encurtamento da quilometragem das rotas no comparativo 2013-2014, conclui-se que houve o pagamento indevido da diferença de quilometragem de um ano para outro, com débito relativo ao exercício de 2013 (quando as quilometragens foram maiores) . [8:  Peça 9, p. 21 e 33.] 
Também não houve justificativa plausível, no recurso de reconsideração, acerca da constatação da CGU (peça 9, p. 40-42) de que a prefeitura municipal de Trairi havia pago à empresa Elocar por serviços de transporte em dias que não constavam do calendário escolar em 2013 - à exceção dos dias que já haviam sido aceitos como prestados no âmbito da deliberação recorrida. Remanesce, portanto, a conclusão do Ministro Bruno Dantas, manifestada no seguinte trecho do voto condutor do Acórdão 5112/2021-TCU-Segunda Câmara:
14. Acolho, tão somente, as justificativas quanto à realização de dias letivos não programados inicialmente. Em relação a esse ponto, conforme instrução processual, a demonstração de que foram realizados dias letivos não previstos com o objetivo de compensar a carga horária perdida em virtude de greve conduziu ao acolhimento parcial da defesa pela unidade instrutora. 
15. Considerando as ponderações do MPTCU de que ainda remanesce sem justificativa o pagamento de um dia não letivo cada em três meses (setembro, novembro e dezembro de 2013) , aquiesço ao acolhimento parcial das alegações de defesa do ex-Prefeito nos moldes propostos pelo Parquet, e as rejeito em relação às demais irregularidades.
 (grifo nosso) 
Verifica-se, portanto, que ainda há débito a ser ressarcido pelos responsáveis que foram condenados por meio do Acórdão 5112/2021-TCU-Segunda Câmara, mas tendo como fato gerador, apenas, duas das três ocorrências que ensejaram a responsabilização original. No caso, deve ser excluída do fundamento da imputação original de débito a ocorrência relacionada à diferença entre os valores pagos pela prefeitura municipal de Trairi à empresa Elocar e aqueles que serviram para remunerar os munícipes subcontratados.
A partir do eventual acolhimento parcial do recurso de reconsideração, na forma adiante sugerida, o débito remanescente nesta TCE será aquele cujo cálculo foi explicitado pelo Dr. Lucas Rocha Furtado em seu parecer à peça 55, no trecho no qual Sua Excelência referiu-se, especificamente, às irregularidades atinentes aos pagamentos promovidos com superestimativa das rotas e relacionados a dias letivos em quantidade superior à prevista no calendário escolar de 2013 do município de Trairi, na forma a seguir transcrita:
 (...) entendo que, primeiramente, devam ser apurados os serviços não executados (os dias em que não ocorreu o transporte - item 2.1.6 e o superdimensionamento das rotas - item 2.1.3) - que devem ser ressarcidos tomando por base o preço cheio pago à Elocar (...) . 
Em primeira análise, o cálculo efetuado no item 2.1.6 me parece correto (R$ 116.211,00 - peça 9, p. 40-42) , visto que considerados o preço contratado/km para cada rota, a quilometragem contratada por dia para cada rota, e o número de dias em que não teria havido transporte escolar.
No entanto, há que se revisar esse valor, considerando que foram tidos como justificados cinco dos oito dias questionados pela CGU. Assim, para essa irregularidade, o débito remanescente seria de R$ 43.579,20 (3 x R$ 14.526,40) . 
Tendo tal premissa, deve ser realizado o cálculo do superdimensionamento das rotas, que deve considerar o preço contratado/km para cada rota, a diferença entre a quilometragem contratada e a efetivamente percorrida para cada rota, e os dias letivos efetivos de cada mês  (agosto a dezembro) , eliminando-se, assim, a sobreposição com o item 2.1.6.
Assim, tomando-se por base os cálculos efetuados pela CGU na tabela à peça 9, p. 20 e 27-33, chega-se ao seguinte débito: 
- agosto (22 dias) : R$ 115.676,00
- setembro (21 dias) : R$ 110.418,00 (= R$ 115.676 / 22 x 21) ;
- outubro (22 dias) : R$ 115.676,00;
- novembro (21 dias) : R$ 110.418,00;
- dezembro (21 dias) : R$ 110.418,00;
- Total: R$ 562.606,00
 (peça 55, p. 8 - grifos nossos e do original) 
Restam, portanto, duas parcelas de débito:
	PARCELA
	VALOR (R$) 
	ORIGEM DO DÉBITO

	1
	43.579,20
	Pagamento em dias nos quais não teria havido transporte escolar

	2
	562.606,00
	Pagamento em relação a rotas superdimensionadas

	TOTAL
	606.185,20
	
Quanto ao total de R$ 606.185,20, assim como o fez o Dr. Lucas Rocha Furtado no parecer à peça 55, deve sobre tal montante incidir redução atinente à delimitação de pagamentos realizados com recursos do PNATE apenas sob a égide do contrato decorrente do Pregão Presencial 11/2013, devendo ser desconsiderados, portanto, os pagamentos que beneficiaram a empresa Elocar no âmbito da Dispensa de Licitação 7/2013[footnoteRef:9] e mesmo com recursos de outras fontes. [9:  Vide parágrafo final do trecho das alegações de defesa do Sr. Francisco José Ferreira Noronha à peça 39 (p. 3) e o seguinte trecho do parecer do MP/TCU à peça 55 (p. 9) : "c) antes da celebração do contrato questionado, decorrente do pregão presencial 11/2013, foram promovidos três pagamentos à Elocar, decorrentes de dispensa de licitação. Esses pagamentos não foram questionados pela CGU em qualquer dos itens do relatório que fundamentam esta TCE e, assim, devem ser abatidos do total de despesas liquidadas, que, como mencionei, é o limitador do débito nestes autos;" (grifo do original) .] 
Assim, considerando que o montante pago à empresa Elocar com recursos do PNATE exclusivamente em relação ao contrato assinado por força do Pregão Presencial 11/2013 limitou-se a R$ 398.237,38[footnoteRef:10], o ajuste do débito que propomos segue a lógica explicitada a seguir: [10:  Parecer do MP/TCU à peça 55 (p. 9) : " (...) do total gasto com recursos do Pnate 2013 (R$ 796.831,74) , R$ 398.594,36 (correspondente aos quatro meses de repasses) foram despendidos em momento anterior ao contrato decorrente do Pregão Presencial 11/2013, não podendo ser considerados para fins de delimitação do débito, o qual deve corresponder apenas à diferença de R$ 398.237,38 (R$ 796.831,74 - R$ 398.594,36) ." (grifos do original) .] 
I - identificação do percentual de recursos oriundos do PNATE 2013 alocado a pagamentos exclusivamente no âmbito do contrato firmado com a empresa Elocar, em decorrência do Pregão Presencial 11/2013:
	Mês
 (exercício de 2013) 
	Total despendido por mês no contrato (R$) [A]
	Total pago com recursos do PNATE 2013 (R$) [B]
	Percentual pago com recursos do PNATE 2013 [B/A]

	Agosto
	319.580,00
	79.647,48
	24,92%

	Setembro
	319.580,00
	79.647,48
	24,92%

	Outubro
	319.580,00
	79.647,48
	24,92%

	Novembro
	319.580,00
	79.647,48
	24,92%

	Dezembro
	319.580,00
	79.647,48
	24,92%

	TOTAL
	1.597.900,00
	398.237,38
	
II - débito resultante de cada ocorrência (1 - pagamento em dias nos quais não teria havido transporte escolar e 2 - pagamento em relação a rotas superdimensionadas) :
	Mês
 (exercício de 2013) 
	Débito oriundo da ocorrência 1 (R$) [A]
	Débito considerados apenas os recursos do PNATE 2013 (R$) [24,92% de A]
	Débito oriundo da ocorrência 2 (R$) [B]
	Débito considerados apenas os recursos do PNATE 2013 (R$) [24,92% de B]

	Agosto
	-
	-
	115.676,00
	28.829,41

	Setembro
	14.526,40
	3.620,35
	110.418,00
	27.518,98

	Outubro
	-
	-
	115.676,00
	28.829,41

	Novembro
	14.526,40
	3.620,35
	110.418,00
	27.518,98

	Dezembro
	14.526,40
	3.620,35
	110.418,00
	27.518,98

	TOTAL
	43.579,20
	10.861,05
	562.606,00
	140.215,75

Identificados os dois montantes remanescentes de débito nesta TCE (R$ 10.861,05 e R$ 140.215,75) , resta associar o decorrente somatório, no total de R$ 151.076,79, à data de ocorrência do último pagamento que beneficiou a empresa Elocar, em 11/11/2013, sendo essa a quantificação do dano a ser oportunamente ressarcido ao erário, em solidariedade, pelo Sr. Francisco José Ferreira Noronha e pela empresa Elocar.
***
Acrescenta-se, por fim, a respeito da superestimativa das rotas e do superfaturamento daí decorrente, que o recálculo das rotas realizado em 2014 - que evidenciou o superfaturamento ocorrido em contratações anteriores - decorreu de louvável diligência da gestão do ex-prefeito Sr. Francisco José Ferreira Noronha. Não obstante a ausência de alterações nas rotas a serem contratadas naquele ano, cujas quilometragens eram, a princípio, sabidas, adotaram-se providências com fins à confirmação das respectivas quilometragens, de forma a prevenir a ocorrência de novos pagamentos indevidos e a continuidade do desperdício de recursos públicos. 
O gestor falhou, no entanto, em não adotar providências para reaver os valores pagos a maior em contratos anteriores, particularmente naqueles firmados sob sua própria gestão, em 2013, frente às informações obtidas com a verificação das rotas por meio de GPS. 
Ainda assim, a diligência por ele demonstrada merece, em nosso ponto de vista, ser considerada na dosimetria da multa que lhe fora imposta, em atenção ao § 2º do art. 22 do Decreto-Lei 4.657/1942 (LINDB) , com sua possível minoração.
***
Diante do exposto, este membro do Ministério Público junto ao Tribunal de Contas da União reitera sua concordância parcial em relação à proposta da Serur, sugerindo o seguinte encaminhamento para esta TCE:
conhecer do recurso de reconsideração interposto pelo Sr. Francisco José Ferreira Noronha contra o Acórdão 5112/2021-TCU-Segunda Câmara para, no mérito, dar-lhe provimento parcial;
reformar o Acórdão 5112/2021-TCU-Segunda Câmara, conferindo nova redação ao seu subitem 9.3, para que passe a vigorar da seguinte forma:
9.3. julgar irregulares, nos termos dos arts. 1º, inciso I, 16, inciso III, alíneas "b" e "c", da Lei 8.443/1992, c/c os arts. 19 e 23, inciso III, da mesma Lei, e com os arts. 1º, inciso I, 209, II e III, 210 e 214, inciso III, do Regimento Interno, as contas de Francisco José Ferreira Noronha e de Elocar Construtora e Serviços Eireli, condenando-os, solidariamente, ao pagamento da quantia de R$ 151.076,79, atualizadas monetariamente e acrescidas dos juros de mora, calculados a partir de 11/11/2013 até a efetiva quitação do débito, fixando-lhes o prazo de quinze dias para que comprovem, perante o Tribunal, o recolhimento da referida quantia aos cofres do Fundo Nacional de Desenvolvimento da Educação, nos termos do art. 23, inciso III, alínea "a", da citada Lei c/c o art. 214, inciso III, alínea "a", do Regimento Interno/TCU;
reduzir o valor da multa que constou do subitem 9.4 do Acórdão 5112/2021-TCU-Segunda Câmara proporcionalmente à redução do débito e, exclusivamente em relação ao recorrente, Sr. Francisco José Ferreira Noronha, também em virtude das peculiaridades de sua conduta, exploradas nos parágrafos 24 a 26 deste parecer, em atenção ao art. 22, § 2º, da LINDB;
dar ciência da deliberação que vier a apreciar o recurso de reconsideração ao recorrente, à empresa Elocar Construtora e Serviços Eireli, ao Fundo Nacional de Desenvolvimento da Educação (FNDE) e à Procuradoria da República no Ceará.
	É o Relatório.

Geraldo de Holanda Goncalves Filho (17.824/OAB-CE) e Joana Alencar Ferreira de Carvalho (32.043/OAB-CE), representando Francisco José Ferreira Noronha.

Procurador Rodrigo Medeiros de Lima.

TOMADA DE CONTAS ESPECIAL. FNDE. PNATE. NÃO COMPROVAÇÃO DA BOA E REGULAR APLICAÇÃO DOS RECURSOS FEDERAIS REPASSADOS. CONTAS IRREGULARES. DÉBITO. MULTA. EMBARGOS DE DECLARAÇÃO REJEITADOS. RECURSO DE RECONSIDERAÇÃO. CONHECIMENTO. NÃO PROVIMENTO. COMUNICAÇÕES

TOMADA DE CONTAS ESPECIAL (TCE)

Secretaria de Recursos (Serur).

Trata-se de recurso de reconsideração interposto por Francisco José Ferreira Noronha, exprefeito de Trairi/CE (gestão 13/4/2013 a 12/8/2014) , em face do Acórdão 5112/2021-TCU-Segunda Câmara, mantido em apreciação de embargos de declaração por meio do Acórdão 9304/2021-TCU-Segunda Câmara, ambos de relatoria do Ministro Bruno Dantas.
2.	O presente processo tratou originalmente de tomada de contas especial instaurada pelo Fundo Nacional de Desenvolvimento da Educação - FNDE em desfavor do recorrente, em razão da não comprovação da boa e regular aplicação dos recursos federais transferidos ao município de Trairi/CE à conta do Programa Nacional de Apoio ao Transporte Escolar - PNATE, exercício 2013.
3.	Em apreciação do processo, foi proferido o Acórdão 5112/2021-TCU-Segunda Câmara, ora recorrido,  por meio do qual o Tribunal decidiu, em síntese, julgar irregulares as contas do responsável e da empresa Elocar Construtora e Serviços Eireli, condenando-os solidariamente ao pagamento do débito, alusivo a despesas impugnadas no valor histórico de R$ 398.237,48, e aplicando-lhes multa individual, no valor de R$ 60.000,00, com fundamento no art. 57 da Lei 8.443/1992.
4.	Irresignado, o ex-prefeito interpôs recurso de reconsideração, cujos principais argumentos podem ser assim sintetizados: i) cerceamento de defesa (ausência de concessão de contraditório quanto à forma de cálculo do débito apontado pelo Parquet de Contas) ; ii) ilegitimidade passiva do recorrente; iii) não caracterização de subcontratação integral do objeto do Pregão 011/2013; e iv) ausência de débito, visto que os preços contratados estariam de acordo com os valores de mercado.
5.	Em análise dos argumentos, a Secretaria de Recursos - Serur (peças 113-114) se posicionou pelo conhecimento e negativa de provimento do recurso, a partir das seguintes conclusões:
70.	A atuação do TCU não se encontra inviabilizada, de acordo com os critérios de prescrição da Lei 9.873/1999 e do Acórdão 1441/2016-TCU-Plenário. 
71.	Não constitui cerceamento de defesa a não concessão de oportunidade para contestar o cálculo do débito elaborado pelo MPTCU e adotada no Acórdão 5112/2021-TCU-Segunda Câmara. A apuração do valor final do débito não é "fato novo" no processo, mas a consequência do exame da defesa apresentada pelo Sr. Francisco José Ferreira Noronha, oportunidade que teve para exercer o direito ao contraditório e à ampla defesa neste feito. Além disso, não existe na processualística do Tribunal fase processual de réplica ao parecer do Ministério Público (MPTCU) .
72.	Não há elementos de prova capazes de afastar a responsabilidade do ex-prefeito Francisco José Ferreira Noronha pelas irregularidades decorrentes do Pregão 011/2013, pois não há evidências de que os atos de gestão e de controle decorrentes do Pregão 11/2013 não foram por ele praticados.
73.	Ainda que houvesse a comprovação de que tais atos de gestão e controle foram praticados exclusivamente pela secretária municipal da educação, não há evidências de que o Sr. Francisco José Ferreira Noronha teria supervisionado os atos praticados por sua subordinada na condução o Pregão 11/2013 e na execução do contrato firmado com a empresa Elocar Construtora, remanescendo a culpa in vigilando. 
74.	A sublocação integral do transporte escolar ou subcontratação integral do objeto do Pregão 011/2013,  além de vedada pela Lei 8.666/1993 (porque distorce a finalidade da licitação) , demonstrou a inaptidão da empresa Elocar, do ponto de vista operacional, de prestar adequadamente o serviço definido no objeto do Pregão 011/2013 e sua atuação mera intermediária entre o município e as pessoas físicas subcontratadas, que efetivamente prestaram o serviço.
75.	A constatação da prática de sobrepreço, diante da superioridade dos preços contratados em relação aos efetivamente praticados pelos reais prestadores; a verificação da existência de rotas superestimadas e de pagamentos indevidos do calendário escolar de 2013 caracterizaram dano ao erário.
76.	Os argumentos recursais do responsável são insuficientes para reformar a decisão recorrida. Remanesce, portanto, a responsabilidade do ex-prefeito de Trairi-CE, que permitiu a ocorrência de graves irregularidades na aplicação e gestão dos recursos do Pnate/2013. 
6.	O Ministério Público junto ao TCU - MPTCU, mediante Parecer à peça 115, observou que a condenação decorreu de três irregularidades principais na gestão dos recursos do PNATE 2013 repassados ao município de Trairi/CE:
a) superfaturamento médio de 84,53% na subcontratação integral do objeto - a empresa Elocar promoveu a sublocação total da prestação do serviço de transporte de alunos junto a munícipes proprietários de veículos; 
b) superestimativa das rotas dos serviços de locação de veículos contratados; 
c) pagamento por dias letivos em quantidade superior ao efetivamente determinado no calendário escolar de 2013 do município de Trairi.
7.	Acolhendo parcialmente o exame da Serur pelo não provimento do recurso, o Ministério Público destacou, no que se refere aos itens "b" e "c" acima descritos, não haver justificativas nos autos capazes de afastar as irregularidades apontadas. Especificamente com relação à superestimativa de rotas e do superfaturamento decorrente, ponderou, no entanto, que o recálculo das rotas realizado em 2014, que evidenciou o superfaturamento ocorrido em contratações anteriores, decorreu "de louvável diligência da gestão do Sr. Francisco José Ferreira Noronha" que, mediante verificação de rotas por meio de GPS, permitiu prevenir a ocorrência de novos pagamento indevidos e a continuidade do desperdício de recursos públicos, fato que justificaria a revisão na dosimetria da multa imposta.
8.	Já em relação à irregularidade "a", o Parquet registrou, em síntese, que:
13. O entendimento ora defendido, no sentido de que não se pode reconhecer débito a partir da mera diferença entre o montante pago à empresa formalmente contratada pelo município contratante e os valores pagos por essa empresa a terceiros, quando não forem levantados os reais preços de mercado - destacando-se que, no caso sob exame, houve pesquisa de preços de mercado, mas com baixa representatividade (apenas dois parâmetros confrontados com o preço contratado pelo município de Trairi) -, alinha-se ao posicionamento manifestado por este membro do MP/TCU em outros processos, a exemplo do TC Processo 004.897/2016-1
9.	Dessa forma, o posicionamento do MPTCU foi pelo conhecimento e provimento parcial do recurso, para reduzir o débito imputado (de R$ 398.237,48 para R$ 151.076,79) e reduzir, proporcionalmente, o valor da multa aplicada, com ponderação de dosimetria da multa, especificamente em relação ao recorrente, de atenuantes pelas peculiaridades de sua conduta. 
10.	Feito esse breve relato, passo a me pronunciar.
11.	Ratifico o exame de admissibilidade constante do Despacho do Ministro Raimundo Carreiro (peça 100) , a quem sucedi na relatoria destes autos (art. 153 do RITCU) , devendo o recurso de reconsideração ser conhecido, com fundamento nos arts. 32, inciso I, e 33 da Lei 8.443/1992.
12.	Manifesto minha concordância quanto à parte convergente dos pareceres, pelo não provimento dos argumentos recursais associados a alegados cerceamento de defesa e ilegitimidade passiva do recorrente. Ausentes também justificativas capazes de afastar as irregularidades de "superestimativa das rotas dos serviços de locação de veículos contratados" e de "pagamento por dias letivos em quantidade superior ao efetivamente determinados no calendários escolar de 2013 do município de Trairi".
13.	Quanto à parte dissonante dos pareceres, associada à configuração do débito decorrente de superfaturamento de 84,53% na subcontratação integral do objeto, alinho-me ao posicionamento da Serur (peça 113) , por seus fundamentos, os quais adoto como minhas razões de decidir, sem prejuízo de breves destaques e comentários adicionais.  
14.	Consoante registrado pela unidade técnica (peça 113) , resta caracterizado nos autos que 100% do serviço de transporte escolar no âmbito do PNATE 2013 no município de Trairi/CE, objeto do Pregão 011/2013, foi executado por terceiros e não pela empresa Elocar Construtora e Serviços Ltda., a qual atuou como mera intermediária entre os efetivos prestadores e a municipalidade, conforme as seguintes evidências:
48.1 A ausência de capacidade operacional da empresa para realizar o serviço avençado, diante da constatação de que a contratada: (a) não possuía empregado declarado na Relação Anual de Informações Sociais - RAIS (2004 a 2013) ; (b) não possuía empregado registrado no Cadastro Nacional de Informações Sociais - CNIS (8/2013 a 12/2013) ; (c) não registrou admissão e/ou demissão de empregados, sob o regime da Consolidação das Leis Trabalhistas - CLT (1/2013 a 12/2013) ; (d) não possuía propriedade de veículo cadastrado no Departamento Nacional de Trânsito (até 1º/11/2013) e (e) repassou todas as suas obrigações contratuais para cidadãos da municipalidade, por meio dos subcontratos. 
48.2. A ausência de permissão legal (Lei 8.666/1993) e de autorização formal do município de Trairi-CE para a subcontratação integral do serviço de transporte escolar, objeto do Pregão 011/2013. 
48.3. A constatação de sobrepreço, diante da superioridade dos preços contratados com a empresa Elocar em relação aos efetivamente praticados pelos reais prestadores. 
48.4. A rejeição da subcontratação integral dos serviços de transporte escolar por prefeituras municipais no âmbito do PNATE, assentada nos Acórdão 2292/2013-TCU-Segunda Câmara (rel. Min. André de Carvalho) , 4864/2013-TCU-1ª Câmara (rel. Min. Augusto Sherman) , 7434/2013- TCU-1ª Câmara (rel. Min. Augusto Sherman) , 1464/2014-TCU-Plenário (rel. Min. André de Carvalho) e 2089/2014-TCU-2ª Câmara (rel. Min. André de Carvalho) .
15.	Ainda sobre a conclusão de que a contratada atuou como mera intermediária, concordo igualmente com o exame da Serur (peça 113) , que assim esclareceu:
55. Não procede a alegação de que o débito desconsiderou custos diretos e indiretos, como as despesas relacionadas com tributos, contribuições, funcionários e lucro da empresa. Isto porque, segundo apurou a Controladoria-Geral da União, as despesas diretas e indiretas geradas pelo veículo seriam arcadas por seu proprietário, bem como os encargos de serviços de natureza fiscal, trabalhista ou previdenciária, como INSS, IRPF e ISS, segundo a cláusula sexta do contrato de sublocação, firmado entre a empresa Elocar e os locatários (peça 9, p. 10) . Esta conclusão reforça o entendimento de que a empresa contratada atuou como mera intermediária entre o ente municipal e os reais prestadores do serviço.
16.	Prossigo analisando o posicionamento consignado pelo MPTCU, no sentido da impossibilidade de reconhecimento de débito a partir da mera diferença entre o montante pago à empresa contratada pelo município e os valores pagos por essa empresa a terceiros, em virtude da existência, no caso concreto, de pesquisa de preços de mercado indicando outras contratações públicas em valores superiores (Rede Pública Estadual de Trairi/CE: R$ 4,40/km; Rede Pública Estadual de Itapipoca/CE R$ 4,90/km) ao contratado celebrado pelo município de Trairi/CE (R$ 3,22/km) , ora questionado.
17.	A par das ponderações expostas, receio que a aferição da compatibilidade entre os preços comparados demande exame mais apurado em cada situação, em especial no presente caso concreto, em razão da baixa representatividade, conforme alertado pelo próprio representante do Ministério Público.
18.	Conforme se depreende do Relatório de Demandas Externas 00206.000630/2014-81 da CGU (peça 9, p. 6-8) , que deu origem à presente TCE, a composição de preços dos serviços em questão, formada por rotas e pelo tipo de veículo demandado, pode ser assim sintetizada:
	Quantidade de rotas
	Veículo
	Valor pago aos subcontratados 
	Valor do contrato entre a Prefeitura de Trairi/CE e a empresa Elocar 
	Diferença 

	15
	Kombi
	R$ 1,45 / km
	R$ 2,80 / km
	93,10%

	8 
	Topic
	R$ 1,45 / km
	R$ 3,10 / km
	113,79%

	11
	Micro-ônibus
	R$ 1,70 / km
	R$ 3,10 / km
	82,35%

	16
	Ônibus
	R$ 2,20 / km
	R$ 3,80 / km
	72,73%

	Total: 50 rotas
		Valor médio ponderado: 
R$ 1,75 / km
	Valor médio ponderado: 
R$ 3,22 / km 
	84,53%

19.	Considerando que a composição de rotas por tipo de veículo impacta diretamente o preço médio, entendo que os outros preços indicados pelo recorrente, referentes a valores médios de contratações públicas por dispensa de licitação (Rede Pública Estadual de Trairi/CE: R$ 4,40/km; Rede Pública Estadual de Itapipoca/CE R$ 4,90/km) , para as quais se desconhece a composição de rotas, possuem limitações para fins de comparação, não sendo hábeis a afastar a conclusão de superfaturamento nestes autos.
20.	A título exemplificativo, verifico que no TC Processo 012.524/2018-2, que tratou de tomada de contas especial também relacionada a irregularidades na execução do PNATE/2014, no município de Boa Viagem/CE, houve debate similar acerca do posicionamento do MPTCU neste processo, tendo o TCU decidido pela imputação de débito, no valor correspondente à diferença entre os pagamentos recebidos e os valores pagos às subcontratadas (Acórdão 6896/2021-TCU-Segunda Câmara, Rel. Min. Bruno Dantas; mantido em apreciação de recurso de reconsideração pelo Acórdão 2029/2022-TCU-Segunda Câmara, Rel. Min. Augusto Nardes) . Transcrevo, pela pertinência, trechos do Voto condutor do Ministro Bruno Dantas no Acórdão 6896/2021-TCU-Segunda Câmara:
31. Primeiramente, ressalto que a jurisprudência predominante desta Corte, a qual me alinho, é no sentido de que, quando não admitida a subcontratação: "A subcontratação total do objeto, em que se evidencia a mera colocação de interposto entre a Administração Pública contratante e a empresa efetivamente executora (subcontratada) , é irregularidade ensejadora de débito, o qual corresponde à diferença entre os pagamentos recebidos pela empresa contratada e os valores por ela pagos na subcontratação integral." (Enunciados de Jurisprudência Selecionada deste Tribunal relativos aos Acórdão 1464/2014-TCU-Plenário, Rel. André de Carvalho; 8220/2020-Primeira Câmara, Relator Bruno Dantas; Acórdão 3002/2021-TCU-Segunda Câmara, Relator: Marcos Bemquerer) 
32. O entendimento também é exposto de forma bem clara no Acórdão 8968/2020-TCU-Segunda Câmara, de Relatoria do Ministro-Substituto Marcos Bemquerer, do qual transcrevo o sumário: "TOMADA DE CONTAS ESPECIAL. PROGRAMA NACIONAL DE APOIO AO TRANSPORTE ESCOLAR. NÃO COMPROVAÇÃO DA BOA E REGULAR APLICAÇÃO DOS RECURSOS. CITAÇÃO DA EX-PREFEITA E DA FIRMA CONTRATADA. ALEGAÇÕES DE DEFESA DA EMPRESA. REVELIA DA EX-ALCAIDE. SUBCONTRATAÇÃO DOS SERVIÇOS DE TRANSPORTE DE ALUNOS. ENTENDIMENTO DO TCU ACERCA DO VALOR PAGO AOS SUBCONTRATADOS. VEÍCULOS DE CARGA E EM PÉSSIMO ESTADO DE CONSERVAÇÃO UTILIZADOS PARA O TRANSPORTE DE ALUNOS. CONTAS IRREGULARES. DÉBITO. MULTA. 1) Julgam-se irregulares as contas e em débito os responsáveis, com aplicação de multa, em função da não comprovação da boa e regular aplicação de recursos federais recebidos para aplicação no Programa Nacional de Apoio ao Transporte Escolar - PNATE. 2) A subcontratação total do objeto, em que se evidencia a mera colocação de pessoa interposta entre a administração pública contratante e a empresa efetivamente executora (subcontratada) , é situação ensejadora de débito, o qual corresponde à diferença entre os pagamentos recebidos pela empresa contratada e os valores por ela pagos na subcontratação integral. Pelo débito respondem, em regime de solidariedade, a empresa contratada e os gestores que permitiram a subcontratação total. (...) 
33. Acrescento que, em tomada de contas especial análoga a esta, com os mesmos responsáveis, decorrente do mesmo tipo de irregularidade, apurada na idêntica fiscalização da Controladoria Geral da União, diferenciando-se do presente feito apenas por se referir ao exercício de 2013, este Tribunal já julgou irregulares as contas dos responsáveis, condenando-os em débito e aplicando-lhes multa, conforme Acórdão 11304/2020-TCU-Primeira Câmara, do qual fui relator.
21.	A propósito, consta do citado TC Processo 012.524/2018-2, o Relatório de Demandas Externas da CGU (TC Processo 012.524/2018-2, peça 12, p. 1-3) que apontou a subcontratação total do contrato do PNATE/2013 no município de Boa Viagem/CE (apreciado mediante o Acórdão 11304/2020-TCU-Primeira Câmara, Rel. Min. Bruno Dantas, TC Processo 012.523/2018-6) , com os seguintes valores:
	Especificações
	Valor do Km
	 (A-B) /B (%) 

		Contrato (A) 
	Subcontrato (B) 
	
	Veículo tipo van, capacidade mínima de 10 e máxima de 14 pessoas
	0,68
	0,58
	17,24

	Veículo tipo ônibus, capacidade mínima de 36 e máxima de 40 pessoas
	2,68
	1,80
	48,89

	Veículo tipo micro-ônibus, capacidade mínima de 16 e máxima de 20 pessoas
	2,68
	1,64
	63,41

22.	Como se vê, os preços praticados em outro município do Ceará, no mesmo ano de 2013, também se mostraram bem distantes daqueles oferecidos como parâmetros pelo recorrente, de modo que até mesmo os valores considerados excessivos naqueles autos ficaram abaixo dos valores contratados pelo município de Trairi/CE com a empresa Elocar, examinados no presente processo.
23.	Por fim, deixo de acatar a sugestão do MPTCU de ponderação na dosimetria da multa aplicada, em razão da conduta do Sr. Francisco José Ferreira Noronha, que teria realizado o recálculo das rotas para o exercício de 2014 por meio de levantamento com equipamento GPS. Como registrou o próprio Parquet, o gestor "falhou (...) em não adotar providências para reaver os valores pagos a maior em contratos anteriores, particularmente naqueles firmados sob sua própria gestão, em 2013", sendo que essa contratação de 2013 é exatamente o objeto do presente processo.
24.	Acolho de forma integral, portanto, o posicionamento da Serur (peças 113-114) , pelo não provimento do recurso.
25.	Em face do exposto, Voto por que o Tribunal adote a deliberação que ora submeto à apreciação deste Colegiado.
TCU, Sala das Sessões, em 13 de setembro de 2022.
ANTONIO ANASTASIA 
Relator